---
title: "Análisis de elementos transponibles anotados por EDTA"
author: "Escribir_el_nombre_del_autor"
date: "`r Sys.Date()`"
output:
  html_document:
    toc: true
    toc_float: true
    number_sections: true
    fig_caption: true
editor_options: 
  markdown: 
    wrap: 72
---

```{r configuracion-global, include=FALSE}
knitr::opts_chunk$set(echo = TRUE)
```

## Introducción

Los elementos transponibles (TEs) son secuencias de ADN con capacidad de
moverse o copiarse dentro del genoma, y constituyen una fracción
mayoritaria del genoma en la mayoría de plantas. Su anotación
sistemática es fundamental para comprender la estructura, evolución y
regulación génica de un organismo.

En este informe se analiza la anotación de elementos transponibles
obtenida con EDTA (*Extensive de novo TE Annotator*) v2.3 en el genoma
de *Castanea sativa* (castaño europeo), ensamblado a nivel cromosómico
en 12 cromosomas.

## Objetivos

- Describir la composición global de los elementos repetitivos anotados
  por EDTA en el genoma de *Castanea sativa*.
- Analizar la abundancia relativa de los principales tipos de elementos
  transponibles, diferenciando entre retrotransposones y transposones de
  ADN.
- Comparar la distribución cromosómica y la densidad genómica de las
  superfamilias de retrotransposones LTR y de transposones de ADN.
- Estimar la edad de inserción de los retrotransposones LTR.
- Evaluar la relación espacial de los elementos LTR con los genes.
- Analizar la contribución de los MITEs (*Miniature Inverted-repeat
  Transposable Elements*) frente a los elementos TIR autónomos.

```{r librerias, message=FALSE, warning=FALSE, include=FALSE}
library(rtracklayer)    # Importación de archivos GFF/GFF3
library(data.table)     # Lectura y manipulación eficiente de datos
library(dplyr)          # Manipulación de datos
library(tidyr)          # Reorganización de datos
library(stringr)        # Manejo de cadenas de texto
library(ggplot2)        # Visualización de datos
library(forcats)        # Manejo de factores
library(GenomicRanges)  # Operaciones con rangos genómicos
library(karyoploteR)    # Gráficos de cariotipo
library(readr)          # Lectura de archivos delimitados
library(scales)         # Escalas para gráficos
library(Biostrings)     # Manejo de secuencias biológicas
library(DT)             # Tablas interactivas HTML
library(patchwork)      # Representar los cromosmas

# Crea un vector con los colores de cada elemento.
colores_superfamilias <- c(
  # LTR
  "Gypsy"   = "#d7191c",
  "Copia"   = "#2c7bb6",
  "Unknown" = "gray50",
  # TIR
  "Mutator"       = "#8E44AD",
  "hAT"           = "#2980B9",
  "PIF-Harbinger" = "#E74C3C",
  "CACTA"         = "#27AE60",
  "Tc1-Mariner"   = "#F39C12",
  # MITEs vs autónomos
  "MITE"     = "#E67E22",
  "Autónomo" = "#2C3E50",
  # Otros
  "Genes"    = "darkgreen"
)
```

```{r rutas-archivos, include=FALSE}
# RUTAS DE ARCHIVOS DE ENTRADA
# Actualiza estas rutas a la ubicación de tus archivos locales

# GFF3 con los elementos transponibles intactos anotados por EDTA
ruta_gff3_edta    <- "ruta/al/gff" # <- Cambiar 

# Ruta al FASTA
ruta_fasta_genoma <- "ruta/al/fasta"

# GFF con la anotación de genes del NCBI (No tiene por qué ser del NCBI)
ruta_gff_genes_ncbi   <- "ruta/al/gff" #<- Cambiar


```



```{r importar-datos, message=FALSE, warning=FALSE, include=FALSE}
# IMPORTACIÓN DE DATOS

# 1. GFF3 de EDTA: importado como GRanges y como data frame
gff3_edta_gr <- import(ruta_gff3_edta)
gff3_edta_df <- as.data.frame(gff3_edta_gr)

# 2. GFF de genes del NCBI: importado como GRanges y como data frame
gff_genes_ncbi_gr <- import(ruta_gff_genes_ncbi)
gff_genes_ncbi_df <- as.data.frame(gff_genes_ncbi_gr)

# TAMAÑO DEL GENOMA: calculado directamente desde el FASTA
longitudes_fasta_raw <- fasta.seqlengths(ruta_fasta_genoma)
genome_size <- sum(longitudes_fasta_raw)

# CÁLCULO DE ESTADÍSTICOS POR CLASE DE TE

# Calcular clases de TE directamente desde gff3_edta_df (ya importado con rtracklayer)
# Garantiza coherencia con el resto del análisis: todos los chunks parten del mismo objeto
gff_dt <- as.data.table(gff3_edta_df) %>%
  mutate(
    type = as.character(type),
    bp   = end - start + 1
  )

# Excluir features auxiliares de los LTR estructurales
exclude_types <- c("long_terminal_repeat", "target_site_duplication", "repeat_region")
te_features <- gff_dt[!type %in% exclude_types]

# Mapeo tipo → clase TE
map_type_to_class <- function(type_vec) {
  dplyr::case_when(
    type_vec == "L1_LINE_retrotransposon"         ~ "LINE/L1",
    type_vec == "RTE_LINE_retrotransposon"         ~ "LINE/RTE",
    type_vec == "Gypsy_LTR_retrotransposon"        ~ "LTR/Gypsy",
    type_vec == "Copia_LTR_retrotransposon"        ~ "LTR/Copia",
    type_vec == "LTR_retrotransposon"              ~ "LTR/unknown",
    type_vec == "tRNA_SINE_retrotransposon"        ~ "SINE/tRNA",
    type_vec == "CACTA_TIR_transposon"             ~ "TIR/CACTA",
    type_vec == "Mutator_TIR_transposon"           ~ "TIR/Mutator",
    type_vec == "PIF_Harbinger_TIR_transposon"     ~ "TIR/PIF_Harbinger",
    type_vec == "Tc1_Mariner_TIR_transposon"       ~ "TIR/Tc1_Mariner",
    type_vec == "hAT_TIR_transposon"               ~ "TIR/hAT",
    type_vec == "low_complexity"                   ~ "low_complexity",
    type_vec == "DIRS_YR_retrotransposon"          ~ "nonLTR/DIRS_YR",
    type_vec == "pararetrovirus"                   ~ "nonLTR/pararetrovirus",
    type_vec == "helitron"                         ~ "nonTIR/helitron",
    type_vec == "rRNA_gene"                        ~ "rDNA/45S",
    type_vec == "repeat_fragment"                  ~ "repeat_fragment",
    TRUE                                           ~ paste0("other/", type_vec)
  )
}

# Mapeo clase → superclase
map_class_to_superclass <- function(class_vec) {
  dplyr::case_when(
    class_vec %in% c("LINE/L1", "LINE/RTE")                        ~ "LINE",
    class_vec %in% c("LTR/Gypsy", "LTR/Copia", "LTR/unknown")     ~ "LTR",
    class_vec == "SINE/tRNA"                                        ~ "SINE",
    class_vec %in% c("TIR/CACTA", "TIR/Mutator", "TIR/PIF_Harbinger",
                     "TIR/Tc1_Mariner", "TIR/hAT")                 ~ "TIR",
    class_vec == "low_complexity"                                   ~ "low_complexity",
    class_vec %in% c("nonLTR/DIRS_YR", "nonLTR/pararetrovirus")    ~ "nonLTR",
    class_vec == "nonTIR/helitron"                                  ~ "nonTIR",
    class_vec == "rDNA/45S"                                         ~ "rDNA",
    class_vec == "repeat_fragment"                                  ~ "repeat_fragment",
    TRUE                                                            ~ "other"
  )
}

te_features[, te_class := map_type_to_class(type)]

# Calcular estadísticos por clase
class_stats_dt <- te_features[, .(
  Count    = .N,
  bpMasked = sum(bp)
), by = te_class][order(te_class)]

class_stats_dt[, pct_masked  := round(bpMasked / genome_size * 100, 2)]
class_stats_dt[, superclass  := map_class_to_superclass(te_class)]

# Convertir a data.frame con los nombres que usa el resto del RMD
clases_te_df <- as.data.frame(class_stats_dt[, .(
  te_class, superclass, Count, bpMasked, pct_masked
)])
```

```{r preparar-cromosomas, include=FALSE}
# PREPARACIÓN DEL OBJETO DE CROMOSOMAS PARA KARYOPLOTTER

# 1. Reutilizar las longitudes cromosómicas ya calculadas en importar-datos
#    (fasta.seqlengths() ya fue llamado allí para obtener genome_size)
longitudes_raw <- longitudes_fasta_raw
# Limpiar nombres: quedarse solo con el primer token (antes del espacio)
names(longitudes_raw) <- str_extract(names(longitudes_raw), "^\\S+")


# 2. Construir mapa de cromosomas filtrando solo los cromosomas canónicos
mapa_cromosomas_df <- data.frame(
  seqname_original = names(longitudes_raw),
  longitud_bp      = as.integer(longitudes_raw)
) %>%
 # filter(str_detect(seqname_original, "^chr\\d+_hap2$")) %>%
  mutate(
    numero_cromosoma = as.integer(str_extract(seqname_original, "\\d+")),
    nombre_chr       = paste0("Chr_", numero_cromosoma)
  ) %>%
  arrange(numero_cromosoma)

# Verificar que se han recuperado los 12 cromosomas
stopifnot(
  "No se encontraron 12 cromosomas canónicos en el FASTA" =
    nrow(mapa_cromosomas_df) == 12
)

# 3. Construir vector de renombrado: chr1_hap2 → Chr_1
mapa_renombrado <- setNames(
  mapa_cromosomas_df$nombre_chr,
  mapa_cromosomas_df$seqname_original
)

# 4. Crear objeto GRanges del genoma (Chr_1 ... Chr_12)
cromosomas_gr <- mapa_cromosomas_df %>%
  mutate(start = 1L) %>%
  makeGRangesFromDataFrame(
    seqnames.field     = "nombre_chr",
    start.field        = "start",
    end.field          = "longitud_bp",
    keep.extra.columns = TRUE
  )

# Forzar orden numérico en seqlevels
seqlevels(cromosomas_gr) <- paste0("Chr_", 1:12)

# 5. Renombrar seqnames en el data frame de EDTA
gff3_edta_df <- gff3_edta_df %>%
  mutate(seqnames = mapa_renombrado[as.character(seqnames)])

stopifnot(
  "Hay seqnames sin mapear en el GFF3 de EDTA" =
    !any(is.na(gff3_edta_df$seqnames))
)

##### Si usas GFF del NCBI usar este bloque ####

# 6. Preparar data frame de genes del NCBI
#    El GFF del NCBI usa accesiones RefSeq → renombrar via TSV original del hap1
#    NOTA: sustituir por el GFF de genes correspondiente al hap2 cuando esté disponible
#genes_ncbi_df <- gff_genes_ncbi_df %>%
  #filter(type == "gene", seqnames != "NC_054204.1") %>%
  #select(seqnames, start, end, type, Name) %>%
  #mutate(seqnames = nombres_nuevos_chr[as.character(seqnames)])


# 6. Preparar data frame de genes del hap2
#    El GFF de genes usa los mismos seqnames que el GFF3 de EDTA (chr1_hap2 ... chr12_hap2)
#    → renombrado directo con mapa_renombrado, sin pasar por accesiones RefSeq
genes_ncbi_df <- gff_genes_ncbi_df %>%
  filter(type == "gene") %>%
  select(seqnames, start, end, type, Name) %>%
  mutate(seqnames = mapa_renombrado[as.character(seqnames)])

stopifnot(
  "Hay seqnames sin mapear en el GFF de genes" =
    !any(is.na(genes_ncbi_df$seqnames))
)
```

```{r crear-granges-ltr, include=FALSE}
# OBJETOS GRanges PARA LTR RETROTRANSPOSONES Y GENES

gypsy_gr   <- gff3_edta_df %>%
  filter(type == "Gypsy_LTR_retrotransposon") %>%
  makeGRangesFromDataFrame()

copia_gr   <- gff3_edta_df %>%
  filter(type == "Copia_LTR_retrotransposon") %>%
  makeGRangesFromDataFrame()

genes_gr   <- genes_ncbi_df %>%
  makeGRangesFromDataFrame()
```

## Resultados

### Composición general de los elementos repetitivos

```{r tabla-composicion-general, echo=FALSE, message=FALSE, warning=FALSE}
# Categorizar: LINE y SINE → nonLTR; el resto conserva su superclase
composicion_por_categoria_df <- clases_te_df %>%
  rename(
    superclase           = superclass,
    numero_elementos     = Count,
    pb_enmascaradas      = bpMasked,
    porcentaje_enmascarado = pct_masked
  ) %>%
  mutate(
    categoria_principal = if_else(
      superclase %in% c("LINE", "SINE"),
      "nonLTR",
      superclase
    )
  ) %>%
  group_by(categoria_principal) %>%
  summarise(
    numero_elementos       = sum(numero_elementos, na.rm = TRUE),
    pb_enmascaradas        = sum(pb_enmascaradas, na.rm = TRUE),
    porcentaje_enmascarado = sum(porcentaje_enmascarado, na.rm = TRUE),
    .groups = "drop"
  ) %>%
  arrange(desc(pb_enmascaradas))

datatable(
  composicion_por_categoria_df,
  options = list(scrollX = TRUE, autoWidth = TRUE)
)
```

La tabla muestra la composición de los principales tipos de elementos
repetitivos identificados en el genoma analizado, indicando tanto el
número de elementos como la longitud total ocupada en pares de bases
(bp).

```{r texto-categoria-top, warning=FALSE, include=FALSE}
# Extraer la categoría con mayor número de pb enmascaradas
categoria_top_df <- composicion_por_categoria_df %>%
  slice_max(pb_enmascaradas, n = 1)

categoria_top_nombre   <- categoria_top_df$categoria_principal
categoria_top_bp       <- categoria_top_df$pb_enmascaradas
categoria_top_bp_fmt   <- format(categoria_top_bp, big.mark = " ", scientific = FALSE)
categoria_top_n        <- categoria_top_df$numero_elementos
categoria_top_n_fmt    <- format(categoria_top_n,  big.mark = " ", scientific = FALSE)

# Total de elementos repetitivos y porcentaje del genoma enmascarado
total_rep_n            <- sum(composicion_por_categoria_df$numero_elementos, na.rm = TRUE)
total_rep_n_fmt        <- format(total_rep_n, big.mark = " ", scientific = FALSE)
total_rep_bp           <- sum(composicion_por_categoria_df$pb_enmascaradas, na.rm = TRUE)
total_rep_bp_fmt       <- format(total_rep_bp, big.mark = " ", scientific = FALSE)
total_rep_pct          <- round(total_rep_bp / genome_size * 100, 2)
```

En total se anotaron **`r total_rep_n_fmt`** elementos repetitivos, que
ocupan **`r total_rep_bp_fmt`** bp y representan el **`r total_rep_pct`
%** del genoma. La categoría más abundante fue
**`r categoria_top_nombre`**, con **`r categoria_top_n_fmt`** elementos
totales y una ocupación de aproximadamente **`r categoria_top_bp_fmt`**
bp.

```{r grafico-categorias-principales, echo=FALSE, warning=FALSE, fig.cap="Figura 1. Porcentaje de elementos repetitivos respecto a la longitud del genoma."}
# Calcular porcentaje relativo de cada categoría respecto al total de pb
composicion_con_pct_df <- composicion_por_categoria_df %>%
  mutate(
    porcentaje_relativo = round(
      pb_enmascaradas / sum(pb_enmascaradas) * 100, 2
    )
  )

# Agrupar categorías con < 2.5 % como "Otros"
composicion_agrupada_df <- composicion_con_pct_df %>%
  mutate(
    categoria_agrupada = if_else(
      porcentaje_relativo < 2.5,
      "Otros",
      categoria_principal
    )
  ) %>%
  group_by(categoria_agrupada) %>%
  summarise(
    numero_elementos       = sum(numero_elementos,       na.rm = TRUE),
    pb_enmascaradas        = sum(pb_enmascaradas,        na.rm = TRUE),
    porcentaje_enmascarado = sum(porcentaje_enmascarado, na.rm = TRUE),
    porcentaje_relativo    = sum(porcentaje_relativo,    na.rm = TRUE),
    .groups = "drop"
  )

# Ordenar: categorías grandes desc. y "Otros" al final
orden_categorias <- c(
  composicion_agrupada_df %>%
    filter(categoria_agrupada != "Otros") %>%
    arrange(desc(porcentaje_enmascarado)) %>%
    pull(categoria_agrupada),
  "Otros"
)

composicion_agrupada_df <- composicion_agrupada_df %>%
  mutate(categoria_agrupada = factor(categoria_agrupada, levels = orden_categorias))

ggplot(
  composicion_agrupada_df,
  aes(x = "", y = porcentaje_enmascarado, fill = categoria_agrupada)
) +
  geom_col(position = position_stack(reverse = TRUE), width = 0.5) +
  labs(
    x       = "Categoría principal",
    y       = "Porcentaje enmascarado",
    fill    = NULL
  ) +
  theme_minimal()
```

En el gráfico se muestra la proporción de elementos repetitivos
anotados.

```{r texto-dominancia, warning=FALSE, include=FALSE}
# Ordenar por porcentaje relativo para extraer el top 3
ranking_categorias_df <- composicion_con_pct_df %>%
  arrange(desc(porcentaje_relativo))

frase_dominancia <- sprintf(
  "Los elementos repetitivos estuvieron dominados por %s (**%.1f%%** del total de la secuencia enmascarada), seguidos de %s (**%.1f%%**) y %s (**%.1f%%**).",
  ranking_categorias_df$categoria_principal[1], ranking_categorias_df$porcentaje_relativo[1],
  ranking_categorias_df$categoria_principal[2], ranking_categorias_df$porcentaje_relativo[2],
  ranking_categorias_df$categoria_principal[3], ranking_categorias_df$porcentaje_relativo[3]
)
```

`r frase_dominancia`

### Transposones

#### Retrotransposones (Transposones Clase I)

```{r tabla-retroelementos, echo=FALSE}
# Tabla con superclases de retrotransposones: LINE, SINE y LTR
# Partimos de clases_te_df con renombrado limpio de columnas
retroelementos_df <- clases_te_df %>%
  rename(
    superclase           = superclass,
    numero_elementos     = Count,
    pb_enmascaradas      = bpMasked,
    porcentaje_enmascarado = pct_masked
  ) %>%
  filter(superclase %in% c("LINE", "SINE", "LTR")) %>%
  group_by(superclase) %>%
  summarise(
    numero_elementos       = sum(numero_elementos,       na.rm = TRUE),
    pb_enmascaradas        = sum(pb_enmascaradas,        na.rm = TRUE),
    porcentaje_enmascarado = sum(porcentaje_enmascarado, na.rm = TRUE),
    .groups = "drop"
  ) %>%
  arrange(desc(pb_enmascaradas))

datatable(
  retroelementos_df,
  options = list(scrollX = TRUE, autoWidth = TRUE)
)
```

```{r grafico-retroelementos, echo=FALSE, warning=FALSE, fig.cap="Figura 2. Porcentaje de retrotransposones respecto a la longitud del genoma."}
ggplot(
  retroelementos_df,
  aes(x = "", y = porcentaje_enmascarado, fill = superclase)
) +
  geom_col(position = position_stack(reverse = TRUE), width = 0.5) +
  labs(
    x       = "Retroelementos",
    y       = "Porcentaje enmascarado (%)"
  ) +
  theme_minimal()
```

```{r texto-top-retroelemento, include=FALSE}
# Extraer la superclase de retroelementos más abundante
retro_top_df <- retroelementos_df %>%
  slice_max(porcentaje_enmascarado, n = 1)

retro_top_superclase    <- retro_top_df$superclase
retro_top_pct           <- round(retro_top_df$porcentaje_enmascarado, 1)
retro_top_bp            <- retro_top_df$pb_enmascaradas
retro_top_bp_fmt        <- format(retro_top_bp, big.mark = " ", scientific = FALSE)
```

Dentro de los retrotransposones (o transposones de clase I), la
categoría más abundante fue `r retro_top_superclase`, que representó el
**`r retro_top_pct`** % del genoma enmascarado y ocupó aproximadamente
**`r retro_top_bp_fmt`** bp.

```{r grafico-familias-ltr, echo=FALSE, fig.cap="Figura 3. Porcentaje de LTRs respecto a la longitud del genoma."}
# Filtrar las tres familias LTR del CSV (Copia, Gypsy, unknown)
familias_ltr_df <- clases_te_df %>%
  filter(te_class %in% c("LTR/Copia", "LTR/Gypsy", "LTR/unknown")) %>%
  mutate(
    familia_ltr = recode(
      te_class,
      "LTR/Copia"    = "Copia",
      "LTR/Gypsy"    = "Gypsy",
      "LTR/unknown"  = "Unknown"
    )
  ) %>%
  rename(
    superclase           = superclass,
    numero_elementos     = Count,
    porcentaje_enmascarado = pct_masked
  )

ggplot(
  familias_ltr_df,
  aes(x = "", y = porcentaje_enmascarado, fill = familia_ltr)
) +
  geom_col(position = position_stack(reverse = TRUE), width = 0.5) +
  labs(
    x       = "Elementos LTR",
    y       = "Porcentaje enmascarado (%)",
    fill    = NULL
  ) +
  theme_minimal() +
  scale_fill_manual(values = colores_superfamilias)
```

```{r texto-ranking-ltr, include=FALSE}
# Ordenar familias LTR por porcentaje enmascarado
ranking_ltr_df <- familias_ltr_df %>%
  arrange(desc(porcentaje_enmascarado))

ltr_familia_1   <- ranking_ltr_df$familia_ltr[1]
ltr_familia_2   <- ranking_ltr_df$familia_ltr[2]
ltr_familia_3   <- ranking_ltr_df$familia_ltr[3]
ltr_pct_1       <- round(ranking_ltr_df$porcentaje_enmascarado[1], 1)
ltr_pct_2       <- round(ranking_ltr_df$porcentaje_enmascarado[2], 1)
ltr_pct_3       <- round(ranking_ltr_df$porcentaje_enmascarado[3], 1)
```

Dentro de los elementos LTR, la mayor proporción corresponde a
**`r ltr_familia_1` (`r ltr_pct_1` %)**, seguida de **`r ltr_familia_2`
(`r ltr_pct_2` %)** y **`r ltr_familia_3` (`r ltr_pct_3` %)**.

a.  Distribución cromosómica de los retrotransposones LTR.


```{r grafico-ltr-por-cromosoma, echo=FALSE, warning=FALSE, fig.cap="Figura 4. Pares de bases ocupadas por retrotransposones LTR por cromosoma."}
# Calcular bp ocupadas por LTR por cromosoma y tipo, añadir longitud del cromosoma
ltr_por_cromosoma_df <- gff3_edta_df %>%
  filter(type %in% c(
    "Gypsy_LTR_retrotransposon",
    "Copia_LTR_retrotransposon",
    "LTR_retrotransposon"
  )) %>%
  group_by(seqnames, type) %>%
  summarise(
    bp_ocupadas = sum(end - start + 1),
    .groups = "drop"
  ) %>%
  rename(nombre_chr = seqnames) %>%
  left_join(
    mapa_cromosomas_df %>% select(nombre_chr, longitud_bp),
    by = "nombre_chr"
  ) %>%
  mutate(
    familia_ltr  = recode(type,
      "Gypsy_LTR_retrotransposon" = "Gypsy",
      "Copia_LTR_retrotransposon" = "Copia",
      "LTR_retrotransposon"       = "Unknown"
    ),
    etiqueta_chr = str_replace(nombre_chr, "Chr_", "Cromosoma_"),
    etiqueta_chr = factor(etiqueta_chr, levels = paste0("Cromosoma_", 1:12))
  )

# Verificar que todos los cromosomas se han mapeado correctamente
stopifnot(
  "Hay cromosomas sin mapear en ltr_por_cromosoma_df" =
    !any(is.na(ltr_por_cromosoma_df$etiqueta_chr))
)

# Factor de escala automático para el eje secundario
factor_escala_ltr <- 6

ggplot(ltr_por_cromosoma_df, aes(x = etiqueta_chr, y = bp_ocupadas, fill = familia_ltr)) +
  geom_col(position = "dodge") +
  geom_line(aes(y = longitud_bp / factor_escala_ltr, group = 1),
            color = "goldenrod", linewidth = 1) +
  scale_y_continuous(
    name     = "Pares de bases ocupadas (bp)",
    labels   = scales::scientific,
    sec.axis = sec_axis(~ . * factor_escala_ltr, name = "Tamaño del cromosoma (pb)",
                        labels = scales::scientific)
  ) +
  scale_fill_manual(values = colores_superfamilias) +
  labs(x = NULL, fill = "Tipo") +
  theme_minimal() +
  theme(axis.text.x = element_text(angle = 45, hjust = 1))
```


El gráfico muestra la distribución del número de retrotransposones LTR a
lo largo de los distintos cromosomas del genoma analizado, diferenciando
entre las superfamilias **Gypsy** y **Copia**. Además, se incluye una
línea que representa el tamaño de cada cromosoma en pares de bases (pb).

```{r texto-chr-max-min-ltr, include=FALSE}
# Identificar cromosomas con mayor y menor bp ocupadas por LTR (sumando todos los tipos)
totales_ltr_chr_df <- ltr_por_cromosoma_df %>%
  group_by(etiqueta_chr) %>%
  summarise(total_ltr = sum(bp_ocupadas), .groups = "drop")  # ← bp_ocupadas

chr_max_ltr <- totales_ltr_chr_df$etiqueta_chr[which.max(totales_ltr_chr_df$total_ltr)]
chr_min_ltr <- totales_ltr_chr_df$etiqueta_chr[which.min(totales_ltr_chr_df$total_ltr)]
```

El cromosoma con mayor número de LTR fue `r chr_max_ltr`, mientras que
el menor número se observó en `r chr_min_ltr`.

b.  Distribución cromosómica de la densidad de retrotransposones LTR y
    genes.

```{r grafico-kariotipo-ltr, echo=FALSE, message=FALSE, warning=FALSE}
# Gráfico de cariotipo global: Gypsy (panel sup.) | Copia (panel sup.) | Genes (panel inf.)
kariotipo_ltr <- plotKaryotype(genome = cromosomas_gr, plot.type = 2, labels = NULL)

kpAddLabels(kariotipo_ltr,
            labels        = seqlevels(cromosomas_gr),
            label.margin  = 0.05,
            cex           = 0.6)

# Gypsy — panel superior
kpPlotDensity(kariotipo_ltr, data = gypsy_gr,
              col = alpha("#E74C3C", 0.4), border = "#922B21",
              r0 = 0, r1 = 1, data.panel = 1, window.size = 500000)
kpAddLabels(kariotipo_ltr, labels = "Gypsy",
            r0 = 0, r1 = 0, cex = 0.6, col = "#922B21")

# Copia — panel superior (superpuesto)
kpPlotDensity(kariotipo_ltr, data = copia_gr,
              col = alpha("#3498DB", 0.4), border = "#1F618D",
              r0 = 0, r1 = 1, data.panel = 1, window.size = 500000)
kpAddLabels(kariotipo_ltr, labels = "Copia",
            r0 = 1, r1 = 1, cex = 0.6, col = "#1F618D")

# Genes — panel inferior
kpPlotDensity(kariotipo_ltr, data = genes_gr,
              col = alpha("green", 0.4), border = "darkgreen",
              r0 = 0, r1 = 1, data.panel = 2, window.size = 500000)
kpAddLabels(kariotipo_ltr, labels = "Gen",
            data.panel = 2, r0 = 0, r1 = 1, cex = 0.6, col = "darkgreen")
```

Figura 5. Distribución de la densidad de retrotransposones LTR (Gypsy en
rojo, Copia en azul) y genes (verde) a lo largo de los cromosomas.

La figura muestra la distribución de la densidad de elementos LTR a lo
largo de cada uno de los cromosomas, diferenciando entre las
superfamilias **Gypsy** (rojo), **Copia** (azul) y la densidad de
**genes** (verde).

Los LTR presentan una distribución heterogénea con picos localizados,
mientras que los genes muestran un patrón más uniforme y, en algunas
regiones, opuesto al de los elementos transponibles.

- Densidad de LTR por cromosoma (gráfico individual):

```{r graficos-ltr-cromosoma-individual, echo=FALSE, warning=FALSE}
# Ordenar cromosomas numéricamente extrayendo el número del nombre
nombres_cromosomas <- seqlevels(cromosomas_gr)
nombres_cromosomas <- nombres_cromosomas[
  order(as.integer(str_extract(nombres_cromosomas, "\\d+")))
]

for (chr_actual in nombres_cromosomas) {

  gypsy_chr_gr  <- gypsy_gr[seqnames(gypsy_gr)  == chr_actual]
  copia_chr_gr  <- copia_gr[seqnames(copia_gr)   == chr_actual]
  genes_chr_gr  <- genes_gr[seqnames(genes_gr)   == chr_actual]

  kp_chr <- plotKaryotype(
    genome      = cromosomas_gr,
    chromosomes = chr_actual,
    plot.type   = 2,
    labels      = NULL
  )

  kpAddLabels(kp_chr, labels = chr_actual, label.margin = 0.03, cex = 0.8)

  kpPlotDensity(kp_chr, data = genes_chr_gr,
                col = alpha("green", 0.4), border = "darkgreen",
                r0 = 0, r1 = 1, data.panel = 1, window.size = 500000)
  kpAddLabels(kp_chr, labels = "Gen",
              data.panel = 2, r0 = 0, r1 = 1, cex = 0.7, col = "darkgreen")

  kpPlotDensity(kp_chr, data = gypsy_chr_gr,
                col = alpha("#E74C3C", 0.4), border = "#922B21",
                r0 = 0, r1 = 1, data.panel = 1, window.size = 500000)
  kpAddLabels(kp_chr, labels = "Gypsy",
              r0 = 0, r1 = 0, cex = 0.7, col = "#922B21")

  kpPlotDensity(kp_chr, data = copia_chr_gr,
                col = alpha("#3498DB", 0.4), border = "#1F618D",
                r0 = 0, r1 = 1, data.panel = 1, window.size = 500000)
  kpAddLabels(kp_chr, labels = "Copia",
              r0 = 1, r1 = 1, cex = 0.7, col = "#1F618D")
}
```

Figura 6. Densidad de retrotransposones LTR Gypsy (rojo), Copia (azul) y
genes (verde) por cromosoma. Se muestra de manera individual la densidad
de genes (verde) junto con la de los elementos LTR Gypsy (rojo) y Copia
(azul) en cada cromosoma.

c.  Clasificación por identidad del LTR.

```{r grafico-identidad-ltr, echo=FALSE, warning=FALSE, fig.cap="Figura 7. Distribución de la identidad de los LTR."}
# Filtrar LTR intactos y convertir identidad a numérico
ltr_intactos_df <- gff3_edta_df %>%
  filter(
    type %in% c(
      "Gypsy_LTR_retrotransposon",
      "Copia_LTR_retrotransposon",
      "LTR_retrotransposon"
    ),
    method == "structural"   # Solo elementos intactos con ltr_identity real
  ) %>%
  select(-score, -phase) %>%
  mutate(ltr_identity = as.numeric(ltr_identity)) %>%
  filter(!is.na(ltr_identity))  # Eliminar NAs residuales

ggplot(ltr_intactos_df, aes(x = ltr_identity)) +
  geom_histogram(bins = 50, fill = "steelblue", color = "black") +
  labs(
    x       = "Identidad de los LTR",
    y       = "Frecuencia"
  ) +
  theme_minimal()
```

```{r texto-identidad-ltr, include=FALSE}
# Estadísticos de identidad LTR para texto inline
identidad_min    <- round(min(ltr_intactos_df$ltr_identity,  na.rm = TRUE), 3)
identidad_max    <- round(max(ltr_intactos_df$ltr_identity,  na.rm = TRUE), 3)
identidad_media  <- round(mean(ltr_intactos_df$ltr_identity, na.rm = TRUE), 3)
identidad_mediana <- round(median(ltr_intactos_df$ltr_identity, na.rm = TRUE), 3)
```

La figura muestra la distribución de la identidad entre los LTRs
flanqueantes de los retrotransposones LTR intactos, que oscila entre
**`r identidad_min`** y **`r identidad_max`**, con una media de
**`r identidad_media`** y una mediana de **`r identidad_mediana`**.

d.  Edad de los LTR.

```{r calcular-edad-ltr, echo=FALSE}
# CÁLCULO DE LA EDAD DE INSERCIÓN DE LOS LTR
# Fórmula: edad = (1 - identidad) / (2 × tasa_mutacion)

tasa_mutacion_ltr <- 2.29e-9

ltr_con_edad_df <- ltr_intactos_df %>%
  mutate(
    edad_anios = (1 - ltr_identity) / (2 * tasa_mutacion_ltr),
    edad_mya   = edad_anios / 1e6
  )

# Crear intervalos de 50 mya de forma dinámica
paso_mya   <- 50
max_edad   <- max(ltr_con_edad_df$edad_mya, na.rm = TRUE)
cortes_mya <- seq(0, ceiling(max_edad / paso_mya) * paso_mya, by = paso_mya)

ltr_con_edad_intervalos_df <- ltr_con_edad_df %>%
  mutate(
    intervalo_factor = cut(
      edad_mya,
      breaks         = cortes_mya,
      include.lowest = TRUE,
      right          = FALSE,
      dig.lab        = 10
    ),
    # Formatear etiqueta del intervalo: "[0,50)" → "0-50 mya"
    intervalo_edad = gsub("\\[|\\]|\\(|\\)", "", as.character(intervalo_factor)),
    intervalo_edad = gsub(",", "-", intervalo_edad),
    intervalo_edad = paste0(intervalo_edad, " mya"),
    intervalo_edad = factor(intervalo_edad, levels = unique(intervalo_edad[order(edad_mya)]))
  ) %>%
  # Crear identificador único por posición genómica
  mutate(id_ltr = paste(seqnames, start, end, sep = "_"))

# Eliminar duplicados (si los hubiera) conservando la primera ocurrencia
n_duplicados_ltr <- sum(duplicated(ltr_con_edad_intervalos_df$id_ltr))
if (n_duplicados_ltr > 0) {
  message(sprintf("Se encontraron %d IDs duplicados en LTR. Se conserva la primera ocurrencia.", n_duplicados_ltr))
  ltr_con_edad_intervalos_df <- ltr_con_edad_intervalos_df %>%
    distinct(id_ltr, .keep_all = TRUE)
}
```

```{r grafico-edad-ltr-barras, echo=FALSE, warning=FALSE, fig.cap="Figura 8. Distribución de edad de las superfamilias de LTRs."}
# Gráfico de barras: número de LTR por intervalo de edad y clasificación
ltr_edad_filtrado_df <- ltr_con_edad_intervalos_df %>%
  filter(!is.na(ltr_identity)) %>%
  select(type, classification, ltr_identity, edad_mya, intervalo_edad) %>%
  arrange(desc(ltr_identity)) %>%
  mutate(
    familia_ltr = recode(classification,
      "LTR/Gypsy"    = "Gypsy",
      "LTR/Copia"    = "Copia",
      "LTR/unknown"  = "Unknown"
    )
  )

ggplot(ltr_edad_filtrado_df, aes(x = intervalo_edad, fill = familia_ltr)) +
  geom_bar(width = 0.5) +
  scale_fill_manual(values = colores_superfamilias) +
  labs(
    y    = "Número de elementos",
    x    = "Intervalo de edad"
  ) +
  theme_minimal()
```

```{r texto-resumen-edad-ltr, include=FALSE}
# Totales por intervalo de edad
totales_por_intervalo_df <- ltr_con_edad_intervalos_df %>%
  count(intervalo_edad, name = "total_elementos")

intervalo_mas_abundante      <- totales_por_intervalo_df$intervalo_edad[which.max(totales_por_intervalo_df$total_elementos)]
n_intervalo_mas_abundante    <- totales_por_intervalo_df$total_elementos[which.max(totales_por_intervalo_df$total_elementos)]
n_intervalo_mas_abundante_fmt <- format(n_intervalo_mas_abundante, big.mark = " ", scientific = FALSE)

intervalo_menos_abundante    <- totales_por_intervalo_df$intervalo_edad[which.min(totales_por_intervalo_df$total_elementos)]
n_intervalo_menos_abundante  <- totales_por_intervalo_df$total_elementos[which.min(totales_por_intervalo_df$total_elementos)]
n_intervalo_menos_abundante_fmt <- format(n_intervalo_menos_abundante, big.mark = " ", scientific = FALSE)
```

La figura muestra la distribución de la edad de los retrotransposones
LTR expresada en millones de años.

**`r n_intervalo_menos_abundante_fmt`** elementos LTR se encuentran en
el intervalo de edad de **`r intervalo_menos_abundante`**.

```{r grafico-edad-ltr-densidad, echo=FALSE, message=FALSE, warning=FALSE, fig.cap="Figura 9. Distribución de la edad de LTR retrotransposones."}
# Histograma + curva de densidad para Gypsy y Copia (excluye Unknown)
ltr_gypsy_copia_df <- ltr_con_edad_intervalos_df %>%
  filter(type %in% c("Gypsy_LTR_retrotransposon", "Copia_LTR_retrotransposon")) %>%
  mutate(
    familia_ltr = recode(type,
      "Gypsy_LTR_retrotransposon" = "Gypsy",
      "Copia_LTR_retrotransposon" = "Copia"
    )
  )

ggplot(ltr_gypsy_copia_df, aes(x = edad_mya, fill = familia_ltr)) +
  geom_histogram(aes(y = after_stat(density)),
                 bins = 50, alpha = 0.6, position = "identity") +
  geom_density(aes(color = familia_ltr), alpha = 0.4) +
  scale_fill_manual(values  = colores_superfamilias) +
  scale_color_manual(values = colores_superfamilias) +
  labs(
    x     = "Edad (millones de años)",
    y     = "Densidad",
    fill  = NULL,
    color = NULL
  ) +
  xlim(0, 50) +
  theme_minimal()
```

```{r texto-resumen-edad-densidad, include=FALSE}
# Estadísticos descriptivos de edad para Gypsy y Copia
edad_media_gypsy_mya <- round(
  mean(ltr_gypsy_copia_df$edad_mya[ltr_gypsy_copia_df$type == "Gypsy_LTR_retrotransposon"], na.rm = TRUE), 1
)
edad_media_copia_mya <- round(
  mean(ltr_gypsy_copia_df$edad_mya[ltr_gypsy_copia_df$type == "Copia_LTR_retrotransposon"], na.rm = TRUE), 1
)

edad_maxima_mya <- round(max(ltr_gypsy_copia_df$edad_mya, na.rm = TRUE), 1)
```

La figura muestra la distribución de la edad de los retrotransposones
LTR de las superfamilias Gypsy y Copia, representada mediante
histogramas y curvas de densidad.

La edad media de los elementos es de **`r edad_media_gypsy_mya` mya** en
Gypsy y **`r edad_media_copia_mya` mya** en Copia, lo que indica una
ligera diferencia en la dinámica temporal entre ambas superfamilias.

Además, se detecta una disminución progresiva en la frecuencia de
elementos a medida que aumenta la edad, aunque existen algunos elementos
más antiguos que alcanzan hasta aproximadamente **`r edad_maxima_mya`
millones de años**, lo que sugiere la persistencia de inserciones
antiguas en el genoma.

e.  Distancia al gen más cercano.

```{r calcular-distancias-ltr-gen, warning=FALSE, include=FALSE}
# DISTANCIA DE CADA LTR AL GEN MÁS CERCANO

# Calcular distancias para Gypsy y Copia
distancias_gypsy_hits  <- distanceToNearest(gypsy_gr, genes_gr, ignore.strand = TRUE)
distancias_copia_hits  <- distanceToNearest(copia_gr, genes_gr, ignore.strand = TRUE)

# Construir data frames con distancias, añadir ID único y eliminar duplicados

construir_df_distancias <- function(ltr_gr, hits, nombre_tipo) {
  ltr_df  <- as.data.frame(ltr_gr)
  hits_df <- data.frame(
    tipo_ltr      = nombre_tipo,
    distancia_gen = mcols(hits)$distance
  )
  resultado_df <- cbind(ltr_df, hits_df) %>%
    mutate(id_ltr = paste(seqnames, start, end, sep = "_"))

  n_dup <- sum(duplicated(resultado_df$id_ltr))
  if (n_dup > 0) {
    warning(sprintf("Se encontraron %d IDs duplicados en %s. Se conserva la primera ocurrencia.", n_dup, nombre_tipo))
    resultado_df <- resultado_df %>% distinct(id_ltr, .keep_all = TRUE)
  }
  resultado_df
}

gypsy_distancias_df <- construir_df_distancias(gypsy_gr, distancias_gypsy_hits, "Gypsy")
copia_distancias_df <- construir_df_distancias(copia_gr, distancias_copia_hits, "Copia")

# Unir ambos data frames
distancias_ltr_gen_df <- bind_rows(gypsy_distancias_df, copia_distancias_df)
```

```{r tabla-resumen-distancias, echo=FALSE, warning=FALSE, paged.print=TRUE}
distancias_ltr_gen_df %>%
  group_by(tipo_ltr) %>%
  summarise(
    numero_elementos      = n(),
    distancia_media_bp    = mean(distancia_gen,   na.rm = TRUE),
    distancia_mediana_bp  = median(distancia_gen, na.rm = TRUE),
    desviacion_estandar   = sd(distancia_gen,     na.rm = TRUE),
    distancia_minima_bp   = min(distancia_gen,    na.rm = TRUE),
    distancia_maxima_bp   = max(distancia_gen,    na.rm = TRUE)
  ) %>%
  datatable(
    options  = list(pageLength = 5, scrollX = TRUE, autoWidth = TRUE),
    rownames = FALSE
  )
```

```{r resumen-distancias-inline, echo=FALSE}
resumen_distancias <- distancias_ltr_gen_df %>%
  group_by(tipo_ltr) %>%
  summarise(
    numero_elementos      = n(),
    distancia_media_bp    = mean(distancia_gen, na.rm = TRUE),
    distancia_mediana_bp  = median(distancia_gen, na.rm = TRUE),
    desviacion_estandar   = sd(distancia_gen, na.rm = TRUE),
    distancia_minima_bp   = min(distancia_gen, na.rm = TRUE),
    distancia_maxima_bp   = max(distancia_gen, na.rm = TRUE),
    .groups = "drop"
  )

ltr_mas_cercano <- resumen_distancias %>%
  slice_min(distancia_mediana_bp, n = 1, with_ties = FALSE)
```

La tabla muestra un resumen de las distancias entre los elementos LTR y
los genes, agrupadas por tipo de LTR. Para cada grupo se indica el
número de elementos analizados, la distancia media, la mediana, la
desviación estándar y los valores mínimo y máximo observados. De acuerdo
con la distancia mediana, los elementos **`r ltr_mas_cercano$tipo_ltr`**
son los que se encuentran más próximos a los genes, con una distancia
mediana de
**`r format(ltr_mas_cercano$distancia_mediana_bp, big.mark = ",")` bp**.

```{r grafico-boxplot-distancias, echo=FALSE, warning=FALSE, fig.cap="Figura 10. Distancia de LTR al gen más cercano."}
ggplot(distancias_ltr_gen_df, aes(x = tipo_ltr, y = distancia_gen, fill = tipo_ltr)) +
  geom_boxplot(outlier.alpha = 0.2) +
  scale_y_log10() +
  scale_fill_manual(values = colores_superfamilias) +  # ← values con s
  labs(
    x    = "Tipo de LTR",
    y    = "Distancia al gen más cercano (bp, escala log10)",
    fill = NULL
  ) +
  theme_minimal()
```

```{r texto-resumen-distancias, include=FALSE}
resumen_distancias_df <- distancias_ltr_gen_df %>%
  group_by(tipo_ltr) %>%
  summarise(
    media   = mean(distancia_gen,   na.rm = TRUE),
    mediana = median(distancia_gen, na.rm = TRUE),
    .groups = "drop"
  )

media_gypsy_bp   <- round(resumen_distancias_df$media[resumen_distancias_df$tipo_ltr == "Gypsy"],   0)
media_copia_bp   <- round(resumen_distancias_df$media[resumen_distancias_df$tipo_ltr == "Copia"],   0)
mediana_gypsy_bp <- round(resumen_distancias_df$mediana[resumen_distancias_df$tipo_ltr == "Gypsy"], 0)
mediana_copia_bp <- round(resumen_distancias_df$mediana[resumen_distancias_df$tipo_ltr == "Copia"], 0)

tipo_mas_cercano_gen <- if_else(media_gypsy_bp < media_copia_bp, "Gypsy", "Copia")
diferencia_media_bp  <- abs(media_copia_bp - media_gypsy_bp)
diferencia_media_fmt <- format(diferencia_media_bp, big.mark = " ", scientific = FALSE)
```

La figura muestra la distribución de las distancias al gen más cercano
para los retrotransposones LTR de las superfamilias Gypsy y Copia en
escala logarítmica.

Los elementos **Copia** presentan una distancia media al gen más cercano
de aproximadamente `r format(media_copia_bp, big.mark = " ")` bp
(mediana = `r format(mediana_copia_bp, big.mark = " ")` bp), mientras
que los elementos **Gypsy** presentan una distancia media de
`r format(media_gypsy_bp, big.mark = " ")` bp y una mediana de
`r format(mediana_gypsy_bp, big.mark = " ")` bp.

Estos resultados muestran que los elementos **`r tipo_mas_cercano_gen`**
presentan, en promedio, menores distancias a genes, con una diferencia
aproximada de `r diferencia_media_fmt` bp en la distancia media respecto
a la otra superfamilia.

```{r grafico-densidad-distancias, echo=FALSE, warning=FALSE, fig.cap="Figura 11. Distribución de distancias de LTR a genes."}
ggplot(distancias_ltr_gen_df,
       aes(x = distancia_gen, fill = tipo_ltr, color = tipo_ltr)) +
  geom_density(alpha = 0.3) +
  scale_x_log10() +
  labs(
    x       = "Distancia al gen más cercano (bp, escala log10)",
    y       = "Densidad"
  ) +
  theme_minimal() +
  scale_fill_manual( values = colores_superfamilias) + 
  scale_color_manual( values = colores_superfamilias)
```

```{r texto-resumen-densidad-distancias, include=FALSE}
# Pico (moda) de la distribución de densidad para cada superfamilia
# Calculado sobre log10 para ser coherente con la escala del gráfico
dens_gypsy_dist <- density(
  log10(distancias_ltr_gen_df$distancia_gen[distancias_ltr_gen_df$tipo_ltr == "Gypsy"] + 1),
  na.rm = TRUE
)
dens_copia_dist <- density(
  log10(distancias_ltr_gen_df$distancia_gen[distancias_ltr_gen_df$tipo_ltr == "Copia"] + 1),
  na.rm = TRUE
)

pico_densidad_gypsy_bp <- round(10^dens_gypsy_dist$x[which.max(dens_gypsy_dist$y)], 0)
pico_densidad_copia_bp <- round(10^dens_copia_dist$x[which.max(dens_copia_dist$y)], 0)
```

La figura muestra la distribución de las distancias al gen más cercano
para las superfamilias Gypsy y Copia mediante curvas de densidad en
escala logarítmica.

Se observa que ambas distribuciones presentan una forma unimodal, con
máximos de densidad situados aproximadamente en
**`r format(pico_densidad_gypsy_bp, big.mark = " ")` bp** para Gypsy y
**`r format(pico_densidad_copia_bp, big.mark = " ")` bp** para Copia.

En términos generales, los elementos **`r tipo_mas_cercano_gen`**
tienden a localizarse más próximos a los genes, mientras que los de la
otra superfamilia muestran una ligera tendencia a situarse a mayores
distancias.

```{r prueba-wilcoxon-distancias, echo=FALSE, fig.cap="Resultado del test de Wilcoxon para la distancia al gen más cercano entre Gypsy y Copia."}
wilcox_dist <- wilcox.test(
  distancia_gen ~ tipo_ltr,
  data = distancias_ltr_gen_df
)

wilcox_dist
```

Los resultados de la prueba de Wilcoxon indican que
`r if (wilcox_dist$p.value < 0.05) "existen diferencias significativas" else "no existen diferencias significativas"`
en la distancia al gen más cercano entre los elementos Gypsy y Copia (p
=
`r format.pval(wilcox_dist$p.value, digits = 3, eps = .Machine$double.eps)`).

```{r calcular-solapamientos-gen, include=FALSE}
# SOLAPAMIENTO DE LTR CON GENES
solapamientos_gypsy <- countOverlaps(gypsy_gr, genes_gr, ignore.strand = TRUE)
solapamientos_copia <- countOverlaps(copia_gr, genes_gr, ignore.strand = TRUE)

solapamiento_df <- data.frame(
  tipo_ltr   = c("Gypsy", "Copia"),
  total      = c(length(solapamientos_gypsy), length(solapamientos_copia)),
  solapan_gen = c(
    sum(solapamientos_gypsy > 0),
    sum(solapamientos_copia > 0)
  )
) %>%
  mutate(porcentaje_solapamiento = (solapan_gen / total) * 100)
```

```{r grafico-solapamiento-gen, echo=FALSE, warning=FALSE, fig.cap="Figura 12. Porcentaje de LTR que solapan genes."}
ggplot(solapamiento_df, aes(x = tipo_ltr, y = porcentaje_solapamiento, fill = tipo_ltr)) +
  geom_col(width = 0.6) +
  labs(
    x       = "Tipo de LTR",
    y       = "Porcentaje que solapa genes (%)"
  ) +
  theme_minimal() +
  scale_fill_manual( values = colores_superfamilias)
```

```{r texto-solapamiento, include=FALSE}
pct_solapamiento_copia <- round(
  solapamiento_df$porcentaje_solapamiento[solapamiento_df$tipo_ltr == "Copia"], 1
)
pct_solapamiento_gypsy <- round(
  solapamiento_df$porcentaje_solapamiento[solapamiento_df$tipo_ltr == "Gypsy"], 1
)
tipo_mayor_solapamiento <- if_else(pct_solapamiento_copia > pct_solapamiento_gypsy, "Copia", "Gypsy")
```

Los elementos Copia presentan un solapamiento del
`r pct_solapamiento_copia` %, mientras que los elementos Gypsy alcanzan
un `r pct_solapamiento_gypsy` %. En conjunto, la superfamilia
**`r tipo_mayor_solapamiento`** muestra una mayor tendencia a
localizarse en regiones génicas.

```{r calcular-categorias-distancia, warning=FALSE, include=FALSE}
# Clasificar los LTR por categoría de distancia al gen más cercano
distancias_categorizadas_df <- distancias_ltr_gen_df %>%
  mutate(
    categoria_distancia = case_when(
      distancia_gen == 0              ~ "Dentro/Solapando gen",
      distancia_gen <= 2000           ~ "<= 2 kb",
      distancia_gen <= 10000          ~ "2-10 kb",
      distancia_gen <= 50000          ~ "10-50 kb",
      TRUE                            ~ "> 50 kb"
    ),
    categoria_distancia = factor(
      categoria_distancia,
      levels = c("Dentro/Solapando gen", "<= 2 kb", "2-10 kb", "10-50 kb", "> 50 kb")
    )
  )

tabla_categorias_distancia_df <- distancias_categorizadas_df %>%
  group_by(tipo_ltr, categoria_distancia) %>%
  summarise(n = n(), .groups = "drop") %>%
  group_by(tipo_ltr) %>%
  mutate(porcentaje = 100 * n / sum(n)) %>%
  arrange(tipo_ltr, categoria_distancia)
```

```{r grafico-categorias-distancia, echo=FALSE, fig.cap="Figura 13. Distribución de LTR según la distancia al gen."}
ggplot(
  tabla_categorias_distancia_df,
  aes(x = categoria_distancia, y = porcentaje, fill = tipo_ltr)
) +
  geom_col(position = "fill") +
  labs(
    x       = "Categoría de distancia al gen",
    y       = "Proporción",
    fill    = "Tipo de LTR"
  ) +
  theme_minimal() +
  scale_fill_manual(values = colores_superfamilias)
```

```{r texto-categorias-distancia, include=FALSE}
cat_mas_cercana <- levels(tabla_categorias_distancia_df$categoria_distancia)[1]
cat_mas_lejana  <- levels(tabla_categorias_distancia_df$categoria_distancia)[
  nlevels(tabla_categorias_distancia_df$categoria_distancia)
]

pct_gypsy_cercana <- round(
  tabla_categorias_distancia_df$porcentaje[
    tabla_categorias_distancia_df$tipo_ltr == "Gypsy" &
    tabla_categorias_distancia_df$categoria_distancia == cat_mas_cercana
  ], 1
)
pct_copia_lejana <- round(
  tabla_categorias_distancia_df$porcentaje[
    tabla_categorias_distancia_df$tipo_ltr == "Copia" &
    tabla_categorias_distancia_df$categoria_distancia == cat_mas_lejana
  ], 1
)
```

En la categoría más cercana a los genes (`r cat_mas_cercana`), los
elementos Gypsy son más abundantes (\~`r pct_gypsy_cercana` %). En
contraste, en las regiones más alejadas (`r cat_mas_lejana`), los
elementos Copia predominan (\~`r pct_copia_lejana` %). Este patrón
indica una distribución diferencial entre ambas superfamilias en función
de la distancia a los genes.

```{r grafico-violin-edad-distancia, echo=FALSE, warning=FALSE, fig.cap="Figura 14. Distribución de la edad de los LTR jóvenes según la distancia al gen."}
# Combinar datos de edad e intervalos de distancia para Gypsy y Copia
ltr_edad_sin_unknown_df <- ltr_con_edad_intervalos_df %>%
  filter(classification != "LTR/unknown")

tabla_id_distancia_df <- distancias_categorizadas_df %>%
  select(id_ltr, distancia_gen, categoria_distancia, tipo_ltr)

violin_edad_distancia_df <- left_join(
  ltr_edad_sin_unknown_df,
  tabla_id_distancia_df,
  by = "id_ltr"
) %>%
  distinct(id_ltr, .keep_all = TRUE) %>%
  mutate(
    categoria_distancia = factor(
      categoria_distancia,
      levels = c("Dentro/Solapando gen", "<= 2 kb", "2-10 kb", "10-50 kb", "> 50 kb")
    )
  ) %>%
  arrange(categoria_distancia)

# Filtrar LTR jóvenes (≤ 40 mya) para mejorar la visualización
violin_ltr_jovenes_df <- violin_edad_distancia_df %>%
  filter(edad_mya <= 40)

ggplot(violin_ltr_jovenes_df,
       aes(x = categoria_distancia, y = edad_mya, fill = tipo_ltr)) +
  geom_violin(position = position_dodge(width = 0.8), alpha = 0.5, trim = FALSE) +
  geom_boxplot(position = position_dodge(width = 0.8), width = 0.15, outlier.alpha = 0.2) +
  labs(
    x       = "Categoría de distancia al gen",
    y       = "Edad del LTR (mya)",
    fill    = "Tipo de LTR"
  ) +
  theme_minimal() + 
  scale_fill_manual( values = colores_superfamilias)
```

Distribución de la edad de los LTR según su distancia al gen más
cercano. Las gráficas de violín muestran la densidad de distribución y
los diagramas de caja indican la mediana y el rango intercuartílico para
las superfamilias Copia y Gypsy.

```{r distribucion-tamanos-ltr, include=FALSE}
# DISTRIBUCIÓN DE TAMAÑOS DE LTR INTACTOS Y FRAGMENTOS

# Elementos intactos (anotados por estructura)
ltr_intactos_tamano_df <- gff3_edta_df %>%
  filter(
    type %in% c("Gypsy_LTR_retrotransposon", "Copia_LTR_retrotransposon"),
    method == "structural"
  ) %>%
  mutate(
    longitud_bp  = end - start + 1,
    superfamilia = if_else(type == "Gypsy_LTR_retrotransposon", "Gypsy", "Copia")
  )

# Elementos no intactos (anotados por homología, es decir fragmentos)
ltr_fragmentos_tamano_df <- gff3_edta_df %>%
  filter(
    type %in% c("Gypsy_LTR_retrotransposon", "Copia_LTR_retrotransposon"),
    method == "homology"
  ) %>%
  mutate(
    longitud_bp  = end - start + 1,
    superfamilia = if_else(type == "Gypsy_LTR_retrotransposon", "Gypsy", "Copia")
  )

# Estadísticos descriptivos para texto inline
resumen_intactos_df <- ltr_intactos_tamano_df %>%
  group_by(superfamilia) %>%
  summarise(
    n          = n(),
    mediana_bp = median(longitud_bp, na.rm = TRUE),
    media_bp   = round(mean(longitud_bp, na.rm = TRUE), 0),
    max_bp     = max(longitud_bp, na.rm = TRUE),
    .groups    = "drop"
  )

resumen_fragmentos_df <- ltr_fragmentos_tamano_df %>%
  group_by(superfamilia) %>%
  summarise(
    n          = n(),
    mediana_bp = median(longitud_bp, na.rm = TRUE),
    media_bp   = round(mean(longitud_bp, na.rm = TRUE), 0),
    max_bp     = max(longitud_bp, na.rm = TRUE),
    .groups    = "drop"
  )

# Extraer valores para texto inline
mediana_intactos_gypsy <- resumen_intactos_df$mediana_bp[resumen_intactos_df$superfamilia == "Gypsy"]
mediana_intactos_copia <- resumen_intactos_df$mediana_bp[resumen_intactos_df$superfamilia == "Copia"]
mediana_fragm_gypsy    <- resumen_fragmentos_df$mediana_bp[resumen_fragmentos_df$superfamilia == "Gypsy"]
mediana_fragm_copia    <- resumen_fragmentos_df$mediana_bp[resumen_fragmentos_df$superfamilia == "Copia"]

n_intactos_gypsy <- format(resumen_intactos_df$n[resumen_intactos_df$superfamilia == "Gypsy"],
                            big.mark = " ", scientific = FALSE)
n_intactos_copia <- format(resumen_intactos_df$n[resumen_intactos_df$superfamilia == "Copia"],
                            big.mark = " ", scientific = FALSE)
n_fragm_gypsy    <- format(resumen_fragmentos_df$n[resumen_fragmentos_df$superfamilia == "Gypsy"],
                            big.mark = " ", scientific = FALSE)
n_fragm_copia    <- format(resumen_fragmentos_df$n[resumen_fragmentos_df$superfamilia == "Copia"],
                            big.mark = " ", scientific = FALSE)
```

```{r grafico-tamanos-ltr-intactos, echo=FALSE, warning=FALSE, message=FALSE, fig.cap="Figura 15. Distribución de tamaños de LTR retrotransposones intactos."}
# Gráfico de distribución de tamaños de elementos intactos
ggplot(ltr_intactos_tamano_df, aes(x = longitud_bp, fill = superfamilia)) +
  geom_histogram(aes(y = after_stat(density)),
                 bins = 50, alpha = 0.6, position = "identity") +
  geom_density(alpha = 0.3) +
  scale_x_continuous(labels = scales::comma) +
  labs(
    x       = "Longitud (bp)",
    y       = "Densidad"
  ) +
  theme_minimal() +
  scale_fill_manual( values = colores_superfamilias)
```

```{r grafico-tamanos-ltr-fragmentos, echo=FALSE, warning=FALSE, message=FALSE, fig.cap="Figura 16. Distribución de tamaños de fragmentos de LTR retrotransposones."}
# Gráfico de distribución de tamaños de fragmentos
ggplot(ltr_fragmentos_tamano_df, aes(x = longitud_bp, fill = superfamilia)) +
  geom_histogram(aes(y = after_stat(density)),
                 bins = 50, alpha = 0.6, position = "identity") +
  geom_density(alpha = 0.3) +
  scale_x_continuous(labels = scales::comma) +
  labs(
    x       = "Longitud (bp)",
    y       = "Densidad"
  ) +
  theme_minimal() +
  scale_fill_manual( values = colores_superfamilias)
```

Los elementos LTR intactos (anotados por estructura) presentan tamaños
considerablemente mayores que sus fragmentos. En el caso de los
elementos **Gypsy** intactos (n = `r n_intactos_gypsy`), la longitud
mediana es de **`r format(mediana_intactos_gypsy, big.mark = " ")` bp**,
mientras que para los elementos **Copia** intactos (n =
`r n_intactos_copia`) es de
**`r format(mediana_intactos_copia, big.mark = " ")` bp**.

En contraste, los fragmentos presentan longitudes notablemente
inferiores, con medianas de
**`r format(mediana_fragm_gypsy, big.mark = " ")` bp** para Gypsy (n =
`r n_fragm_gypsy`) y **`r format(mediana_fragm_copia, big.mark = " ")`
bp** para Copia (n = `r n_fragm_copia`), lo que refleja la degradación
progresiva de estos elementos a lo largo del tiempo evolutivo.

f.  Correlación entre densidad de LTR y densidad génica por ventanas
    genómicas.

```{r ventanas-deslizantes-densidad, include=FALSE}
# ANÁLISIS DE VENTANAS GENÓMICAS DESLIZANTES (1 Mb)

# 1. Construir el vector de longitudes cromosómicas con nombre
#    (Chr_1 ... Chr_12) a partir del mapa de cromosomas
longitudes_cromosomas <- setNames(
  mapa_cromosomas_df$longitud_bp,
  mapa_cromosomas_df$nombre_chr
)

# 2. Crear ventanas de 1 Mb sobre el genoma completo
tamano_ventana_bp <- 1e6

ventanas_gr <- tileGenome(
  seqlengths = longitudes_cromosomas,
  tilewidth  = tamano_ventana_bp,
  cut.last.tile.in.chrom = TRUE
)
# 3. Contar elementos en cada ventana
n_gypsy_por_ventana  <- countOverlaps(ventanas_gr, gypsy_gr,  ignore.strand = TRUE)
n_copia_por_ventana  <- countOverlaps(ventanas_gr, copia_gr,  ignore.strand = TRUE)
n_genes_por_ventana  <- countOverlaps(ventanas_gr, genes_gr,  ignore.strand = TRUE)

# 4. Calcular la longitud real de cada ventana (en Mb) y obtener densidades
ventanas_densidad_df <- data.frame(
  cromosoma       = as.character(seqnames(ventanas_gr)),
  inicio          = start(ventanas_gr),
  fin             = end(ventanas_gr),
  longitud_mb     = width(ventanas_gr) / 1e6,
  n_gypsy         = n_gypsy_por_ventana,
  n_copia         = n_copia_por_ventana,
  n_genes         = n_genes_por_ventana
) %>%
  mutate(
    densidad_gypsy_por_mb = n_gypsy / longitud_mb,
    densidad_copia_por_mb = n_copia / longitud_mb,
    densidad_genes_por_mb = n_genes / longitud_mb
  )

# 5. Correlación de Spearman: Gypsy ~ genes
corr_gypsy_genes <- cor.test(
  ventanas_densidad_df$densidad_gypsy_por_mb,
  ventanas_densidad_df$densidad_genes_por_mb,
  method = "spearman",
  exact  = FALSE
)

# 6. Correlación de Spearman: Copia ~ genes
corr_copia_genes <- cor.test(
  ventanas_densidad_df$densidad_copia_por_mb,
  ventanas_densidad_df$densidad_genes_por_mb,
  method = "spearman",
  exact  = FALSE
)

# Extraer estadísticos para el texto inline
rho_gypsy   <- round(corr_gypsy_genes$estimate, 3)
pval_gypsy  <- corr_gypsy_genes$p.value
rho_copia   <- round(corr_copia_genes$estimate, 3)
pval_copia  <- corr_copia_genes$p.value

formatear_pval <- function(p) {
  if (p < 0.001) formatC(p, format = "e", digits = 2) else round(p, 3)
}
pval_gypsy_fmt <- formatear_pval(pval_gypsy)
pval_copia_fmt <- formatear_pval(pval_copia)

direccion_gypsy <- if_else(rho_gypsy > 0, "positiva", "negativa")
direccion_copia <- if_else(rho_copia > 0, "positiva", "negativa")
```

```{r grafico-correlacion-densidad-ltr-genes, echo=FALSE, message=FALSE, warning=FALSE, fig.cap="Figura 17. Correlación entre densidad de LTR y densidad génica (ventanas de 1 Mb)."}
ventanas_largo_df <- ventanas_densidad_df %>%
  select(cromosoma, densidad_genes_por_mb,
         densidad_gypsy_por_mb, densidad_copia_por_mb) %>%
  tidyr::pivot_longer(
    cols      = c(densidad_gypsy_por_mb, densidad_copia_por_mb),
    names_to  = "superfamilia",
    values_to = "densidad_ltr_por_mb"
  ) %>%
  mutate(
    superfamilia = recode(superfamilia,
      "densidad_gypsy_por_mb" = "Gypsy",
      "densidad_copia_por_mb" = "Copia"
    )
  )

etiquetas_corr_df <- data.frame(
  superfamilia = c("Gypsy", "Copia"),
  etiqueta     = c(
    sprintf("ρ = %.3f\np = %s", rho_gypsy, pval_gypsy_fmt),
    sprintf("ρ = %.3f\np = %s", rho_copia, pval_copia_fmt)
  )
)

ggplot(ventanas_largo_df,
       aes(x = densidad_genes_por_mb, y = densidad_ltr_por_mb, color = superfamilia)) +
  geom_point(alpha = 0.4, size = 1.2) +
  geom_smooth(method = "lm", se = TRUE, linewidth = 0.8, color = "black") +
  geom_text(
    data        = etiquetas_corr_df,
    aes(label   = etiqueta),
    x           = Inf, y = Inf,
    hjust       = 1.1, vjust = 1.4,
    size        = 3.2,
    color       = "black",
    inherit.aes = FALSE
  ) +
  scale_color_manual(values = colores_superfamilias) +  # ← color, no fill
  facet_wrap(~ superfamilia, scales = "free_y") +
  coord_cartesian(ylim = c(0, 350)) +
  labs(
    x     = "Densidad génica (genes / Mb)",
    y     = "Densidad de LTR (elementos / Mb)",
    color = NULL
  ) +
  theme_minimal()
```

Para evaluar si la distribución de los retrotransposones LTR guarda
relación con la organización génica del genoma, se realizó un análisis
de ventanas genómicas de **1 Mb**. En cada ventana se calculó la
densidad de elementos Gypsy, Copia y genes (elementos por Mb),
normalizando por la longitud real de la ventana para evitar el sesgo de
las ventanas terminales de cada cromosoma.

La correlación de Spearman entre la densidad génica y la densidad de
elementos **Gypsy** fue de **ρ = `r rho_gypsy`** (p =
`r pval_gypsy_fmt`), lo que indica una asociación `r direccion_gypsy`
entre ambas variables. En el caso de los elementos **Copia**, el
coeficiente fue de **ρ = `r rho_copia`** (p = `r pval_copia_fmt`),
indicando también una relación `r direccion_copia` con la densidad
génica.

Estos resultados son coherentes con los patrones observados en los
análisis de distancia al gen más cercano, y sugieren que ambas
superfamilias presentan preferencias de inserción diferenciadas respecto
a las regiones génicas del genoma.

#### Transposones de ADN (Transposones de clase II)

```{r tabla-transposones-adn, echo=FALSE, warning=FALSE}
# Superclases de transposones de ADN: TIR y nonTIR
transposones_adn_df <- clases_te_df %>%
  rename(
    superclase             = superclass,
    numero_elementos       = Count,
    pb_enmascaradas        = bpMasked,
    porcentaje_enmascarado = pct_masked
  ) %>%
  filter(superclase %in% c("nonTIR", "TIR")) %>%
  group_by(superclase) %>%
  summarise(
    numero_elementos       = sum(numero_elementos,       na.rm = TRUE),
    pb_enmascaradas        = sum(pb_enmascaradas,        na.rm = TRUE),
    porcentaje_enmascarado = sum(porcentaje_enmascarado, na.rm = TRUE),
    .groups = "drop"
  ) %>%
  arrange(desc(pb_enmascaradas))

datatable(
  transposones_adn_df,
  options = list(scrollX = TRUE, autoWidth = TRUE)
)
```

```{r grafico-transposones-adn, echo=FALSE, warning=FALSE, fig.cap="Figura 18. Porcentaje de transposones de ADN respecto a la longitud del genoma."}
ggplot(
  transposones_adn_df,
  aes(x = "", y = porcentaje_enmascarado, fill = superclase)
) +
  geom_col(position = position_stack(reverse = TRUE), width = 0.5) +
  labs(
    x       = "Transposones de ADN",
    y       = "Porcentaje enmascarado (%)"
  ) +
  theme_minimal() 

```

```{r texto-top-transposon-adn, include=FALSE}
transposon_adn_top_df <- transposones_adn_df %>%
  slice_max(porcentaje_enmascarado, n = 1)

top_adn_superclase  <- transposon_adn_top_df$superclase
top_adn_pct         <- round(transposon_adn_top_df$porcentaje_enmascarado, 1)
top_adn_bp          <- transposon_adn_top_df$pb_enmascaradas
top_adn_bp_fmt      <- format(top_adn_bp, big.mark = " ", scientific = FALSE)
```

Dentro de los transposones de ADN (o transposones de clase II), la
categoría más abundante fue **`r top_adn_superclase`**, que representó
el **`r top_adn_pct` %** del genoma enmascarado y ocupó aproximadamente
**`r top_adn_bp_fmt` bp**.

```{r grafico-familias-tir, echo=FALSE, fig.cap="Figura 19. Porcentaje de TIR respecto a la longitud del genoma."}
# Familias TIR del CSV
familias_tir_df <- clases_te_df %>%
  filter(te_class %in% c(
    "TIR/CACTA", "TIR/Mutator", "TIR/PIF_Harbinger",
    "TIR/Tc1_Mariner", "TIR/hAT"
  )) %>%
  mutate(
    familia_tir = recode(
      te_class,
      "TIR/CACTA"         = "CACTA",
      "TIR/Mutator"       = "Mutator",
     "TIR/PIF_Harbinger" = "PIF-Harbinger",
     "TIR/Tc1_Mariner"   = "Tc1-Mariner",
      "TIR/hAT"           = "hAT"
    )
  ) %>%
  rename(
    superclase             = superclass,
    numero_elementos       = Count,
    porcentaje_enmascarado = pct_masked
  )

ggplot(
  familias_tir_df,
  aes(x = "", y = porcentaje_enmascarado, fill = familia_tir)
) +
  geom_col(position = position_stack(reverse = TRUE), width = 0.5) +
  labs(
    x       = "Elementos TIR",
    y       = "Porcentaje enmascarado (%)",
    fill    = NULL
  ) +
  theme_minimal() +
  scale_fill_manual(values = colores_superfamilias)

```

```{r texto-ranking-tir, include=FALSE}
ranking_tir_df <- familias_tir_df %>%
  arrange(desc(porcentaje_enmascarado))

tir_familia_1 <- ranking_tir_df$familia_tir[1]
tir_familia_2 <- ranking_tir_df$familia_tir[2]
tir_familia_3 <- ranking_tir_df$familia_tir[3]
tir_pct_1     <- round(ranking_tir_df$porcentaje_enmascarado[1], 1)
tir_pct_2     <- round(ranking_tir_df$porcentaje_enmascarado[2], 1)
tir_pct_3     <- round(ranking_tir_df$porcentaje_enmascarado[3], 1)
```

Dentro de los elementos TIR, la mayor proporción corresponde a
**`r tir_familia_1`** (`r tir_pct_1` %), seguida de
**`r tir_familia_2`** (`r tir_pct_2` %) y **`r tir_familia_3`**
(`r tir_pct_3` %).

a.  Distribución cromosómica de los transposones TIR.

```{r grafico-tir-por-cromosoma, echo=FALSE, warning=FALSE, fig.cap="Figura 20. Disribución cromosómica de los elementos TIR."}
tir_por_cromosoma_df <- gff3_edta_df %>%
  filter(classification %in% c(
    "DNA/DTM", "DNA/MULE-MuDR", "MITE/DTM",
    "DNA/DTA", "DNA/hAT-Tip100", "DNA/hAT-Tag1", "DNA/hAT-Ac", "MITE/DTA",
    "DNA/PIF-Harbinger", "MITE/DTH",
    "DNA/DTC", "DNA/CMC-EnSpm", "MITE/DTC",
    "DNA/DTT", "MITE/DTT"
  )) %>%
  mutate(
    familia = case_when(
      classification %in% c("DNA/DTM", "DNA/MULE-MuDR", "MITE/DTM")       ~ "Mutator",
      classification %in% c("DNA/DTA", "DNA/hAT-Tip100", "DNA/hAT-Tag1",
                             "DNA/hAT-Ac", "MITE/DTA")                     ~ "hAT",
      classification %in% c("DNA/PIF-Harbinger", "MITE/DTH")              ~ "PIF-Harbinger",
      classification %in% c("DNA/DTC", "DNA/CMC-EnSpm", "MITE/DTC")       ~ "CACTA",
      classification %in% c("DNA/DTT", "MITE/DTT")                        ~ "Tc1-Mariner"
    )
  ) %>%
  group_by(seqnames, familia) %>%
  summarise(bp_ocupados = sum(end - start + 1), .groups = "drop") %>%  # ← CAMBIO
  rename(nombre_chr = seqnames) %>%
  left_join(
    mapa_cromosomas_df %>%
      mutate(etiqueta_chr = str_replace(nombre_chr, "Chr_", "Cromosoma_")) %>%
      select(nombre_chr, etiqueta_chr, longitud_bp),
    by = "nombre_chr"
  ) %>%
  mutate(
    etiqueta_chr = factor(etiqueta_chr, levels = paste0("Cromosoma_", 1:12))
  )

factor_escala_tir <- max(tir_por_cromosoma_df$bp_ocupados) / 
                     max(tir_por_cromosoma_df$longitud_bp) * 1.1  # ← escala dinámica

ggplot(tir_por_cromosoma_df, aes(x = etiqueta_chr, y = bp_ocupados, fill = familia)) +
  geom_col(position = "dodge") +
  geom_line(
    data        = tir_por_cromosoma_df %>% distinct(etiqueta_chr, longitud_bp),
    aes(x = etiqueta_chr, y = longitud_bp * factor_escala_tir, group = 1),
    color       = "goldenrod",
    linewidth   = 1,
    inherit.aes = FALSE
  ) +
  scale_y_continuous(
    name     = "Pares de bases ocupadas (bp)",          # ← CAMBIO
    sec.axis = sec_axis(~ . / factor_escala_tir,
                        name = "Tamaño del cromosoma (pb)")
  ) +
  labs(
    x    = NULL,
    fill = "Familia"
  ) +
  theme_minimal() +
  theme(axis.text.x = element_text(angle = 45, hjust = 1)) +
  scale_fill_manual(values = colores_superfamilias)

```

```{r texto-chr-max-min-tir, include=FALSE}
# Calcular el cromosoma con mayor y menor número de elementos TIR (total)
tir_totales_df <- tir_por_cromosoma_df %>%
  group_by(etiqueta_chr) %>%
  summarise(total_tir = sum(bp_ocupados), .groups = "drop")

chr_max_tir <- as.character(tir_totales_df$etiqueta_chr[which.max(tir_totales_df$total_tir)])
chr_min_tir <- as.character(tir_totales_df$etiqueta_chr[which.min(tir_totales_df$total_tir)])

# Familia más abundante globalmente
familia_top_tir <- tir_por_cromosoma_df %>%
  group_by(familia) %>%
  summarise(total = sum(bp_ocupados), .groups = "drop") %>%
  slice_max(total, n = 1) %>%
  pull(familia)
```

El cromosoma con mayor número de transposones TIR fue `r chr_max_tir`,
mientras que el menor número se observó en `r chr_min_tir`. La familia
más abundante en el conjunto del genoma fue **`r familia_top_tir`**.

b.  Distribución cromosómica de la densidad de transposones de ADN y
    genes.

```{r crear-granges-tir, include=FALSE}
# Objetos GRanges para las principales familias TIR incluyendo MITEs
# Se filtra por 'classification' para incluir tanto elementos autónomos como MITEs

pif_gr <- gff3_edta_df %>%
  filter(classification %in% c("DNA/PIF-Harbinger", "MITE/DTH")) %>%
  makeGRangesFromDataFrame()

mutator_gr <- gff3_edta_df %>%
  filter(classification %in% c("DNA/DTM", "DNA/MULE-MuDR", "MITE/DTM")) %>%
  makeGRangesFromDataFrame()

hat_gr <- gff3_edta_df %>%
  filter(classification %in% c("DNA/DTA", "DNA/hAT-Tip100", "DNA/hAT-Tag1", 
                                "DNA/hAT-Ac", "MITE/DTA")) %>%
  makeGRangesFromDataFrame()

cacta_gr <- gff3_edta_df %>%
  filter(classification %in% c("DNA/DTC", "DNA/CMC-EnSpm", "MITE/DTC")) %>%
  makeGRangesFromDataFrame()

tc1_mariner_gr <- gff3_edta_df %>%
  filter(classification %in% c("DNA/DTT", "MITE/DTT")) %>%
  makeGRangesFromDataFrame()
```

```{r grafico-kariotipo-tir, echo=FALSE, message=FALSE, warning=FALSE}
# Cariotipo global de densidad TIR:
# Panel superior: PIF-Harbinger (naranja) y Mutator (morado)
# Panel inferior: hAT (azul) y genes (verde)

kariotipo_tir <- plotKaryotype(genome = cromosomas_gr, plot.type = 2, labels = NULL)

kpAddLabels(kariotipo_tir,
            labels       = seqlevels(cromosomas_gr),
            label.margin = 0.05,
            cex          = 0.6)

# PIF-Harbinger — panel superior
kpPlotDensity(kariotipo_tir, data = pif_gr,
              col = alpha("#E67E22", 0.4), border = "#A04000",
              r0 = 0, r1 = 1, data.panel = 1, window.size = 500000)
kpAddLabels(kariotipo_tir, labels = "PIF-Harbinger",
            r0 = 0, r1 = 0, cex = 0.6, col = "#A04000")

# Mutator — panel superior (superpuesto)
kpPlotDensity(kariotipo_tir, data = mutator_gr,
              col = alpha("#8E44AD", 0.4), border = "#6C3483",
              r0 = 0, r1 = 1, data.panel = 1, window.size = 500000)
kpAddLabels(kariotipo_tir, labels = "Mutator",
            r0 = 1, r1 = 1, cex = 0.6, col = "#6C3483")

# hAT — panel inferior
kpPlotDensity(kariotipo_tir, data = hat_gr,
              col = alpha("#2980B9", 0.4), border = "#1F618D",
              r0 = 0, r1 = 1, data.panel = 2, window.size = 500000)
kpAddLabels(kariotipo_tir, labels = "hAT",
            data.panel = 2, r0 = 0, r1 = 0, cex = 0.6, col = "#1F618D")

# Genes — panel inferior (superpuesto)
kpPlotDensity(kariotipo_tir, data = genes_gr,
              col = alpha("green", 0.4), border = "darkgreen",
              r0 = 0, r1 = 1, data.panel = 2, window.size = 500000)
kpAddLabels(kariotipo_tir, labels = "Gen",
            data.panel = 2, r0 = 1, r1 = 1, cex = 0.6, col = "darkgreen")
```

Figura 21. Distribución de la densidad de transposones TIR
(PIF-Harbinger en naranja, Mutator en morado, hAT en azul) y genes
(verde) a lo largo de los cromosomas.

La figura muestra la distribución de la densidad de transposones TIR a
lo largo de los cromosomas, con especial atención a **PIF-Harbinger**
(naranja) y **Mutator** (morado) en el panel superior, y **hAT** (azul)
junto con los **genes** (verde) en el panel inferior.

```{r graficos-tir-cromosoma-individual, echo=FALSE, warning=FALSE}
for (chr_actual in nombres_cromosomas) {

  pif_chr_gr        <- pif_gr[seqnames(pif_gr)               == chr_actual]
  mutator_chr_gr    <- mutator_gr[seqnames(mutator_gr)        == chr_actual]
  hat_chr_gr        <- hat_gr[seqnames(hat_gr)                == chr_actual]
  genes_chr_gr      <- genes_gr[seqnames(genes_gr)            == chr_actual]

  kp_tir_chr <- plotKaryotype(
    genome      = cromosomas_gr,
    chromosomes = chr_actual,
    plot.type   = 2,
    labels      = NULL
  )

  kpAddLabels(kp_tir_chr, labels = chr_actual, label.margin = 0.03, cex = 0.8)

  # PIF-Harbinger (autónomos + MITEs) — panel superior
  kpPlotDensity(kp_tir_chr, data = pif_chr_gr,
                col = alpha("#E67E22", 0.4), border = "#A04000",
                r0 = 0, r1 = 1, data.panel = 1, window.size = 500000)
  kpAddLabels(kp_tir_chr, labels = "PIF-Harbinger",
              r0 = 0, r1 = 0, cex = 0.7, col = "#A04000")

  # Mutator (autónomos + MITEs) — panel superior (superpuesto)
  kpPlotDensity(kp_tir_chr, data = mutator_chr_gr,
                col = alpha("#8E44AD", 0.4), border = "#6C3483",
                r0 = 0, r1 = 1, data.panel = 1, window.size = 500000)
  kpAddLabels(kp_tir_chr, labels = "Mutator",
              r0 = 1, r1 = 1, cex = 0.7, col = "#6C3483")

  # hAT (autónomos + MITEs) — panel inferior
  kpPlotDensity(kp_tir_chr, data = hat_chr_gr,
                col = alpha("#2980B9", 0.4), border = "#1F618D",
                r0 = 0, r1 = 1, data.panel = 2, window.size = 500000)
  kpAddLabels(kp_tir_chr, labels = "hAT",
              data.panel = 2, r0 = 0, r1 = 0, cex = 0.7, col = "#1F618D")

  # Genes — panel inferior (superpuesto)
  kpPlotDensity(kp_tir_chr, data = genes_chr_gr,
                col = alpha("green", 0.4), border = "darkgreen",
                r0 = 0, r1 = 1, data.panel = 2, window.size = 500000)
  kpAddLabels(kp_tir_chr, labels = "Gen",
              data.panel = 2, r0 = 1, r1 = 1, cex = 0.7, col = "darkgreen")
}
```

Figura 22. Densidad de transposones TIR PIF-Harbinger (naranja), Mutator
(morado), hAT (azul) y genes (verde) por cromosoma.

Se muestra de manera individual la densidad de **PIF-Harbinger**
(naranja) y **Mutator** (morado) en el panel superior, y **hAT** (azul)
junto con los **genes** (verde) en el panel inferior para cada
cromosoma.

c.  Análisis de MITEs

```{r clasificar-mites-autonomos, include=FALSE}
# CLASIFICACIÓN DE ELEMENTOS TIR EN MITES Y AUTÓNOMOS

# Vector de clasificaciones MITE y autónomas por familia
clasificaciones_tir_df <- gff3_edta_df %>%
  filter(classification %in% c(
    # Mutator
    "DNA/DTM", "DNA/MULE-MuDR", "MITE/DTM",
    # hAT
    "DNA/DTA", "DNA/hAT-Tip100", "DNA/hAT-Tag1", "DNA/hAT-Ac", "MITE/DTA",
    # PIF-Harbinger
    "DNA/PIF-Harbinger", "MITE/DTH",
    # CACTA
    "DNA/DTC", "DNA/CMC-EnSpm", "MITE/DTC",
    # Tc1-Mariner
    "DNA/DTT", "MITE/DTT"
  )) %>%
  mutate(
    familia = case_when(
      classification %in% c("DNA/DTM", "DNA/MULE-MuDR", "MITE/DTM")       ~ "Mutator",
      classification %in% c("DNA/DTA", "DNA/hAT-Tip100", "DNA/hAT-Tag1",
                             "DNA/hAT-Ac", "MITE/DTA")                     ~ "hAT",
      classification %in% c("DNA/PIF-Harbinger", "MITE/DTH")              ~ "PIF-Harbinger",
      classification %in% c("DNA/DTC", "DNA/CMC-EnSpm", "MITE/DTC")       ~ "CACTA",
      classification %in% c("DNA/DTT", "MITE/DTT")                        ~ "Tc1-Mariner"
    ),
    tipo_elemento = if_else(
      str_starts(classification, "MITE"),
      "MITE",
      "Autónomo"
    )
  )

# Resumen por familia y tipo
resumen_mite_autonomo_df <- clasificaciones_tir_df %>%
  group_by(familia, tipo_elemento) %>%
  summarise(n_elementos = n(), .groups = "drop") %>%
  group_by(familia) %>%
  mutate(porcentaje = round(100 * n_elementos / sum(n_elementos), 1)) %>%
  ungroup()
```

```{r grafico-mite-vs-autonomo, echo=FALSE, warning=FALSE, fig.cap="Figura 23. Proporción de MITEs y elementos autónomos por familia TIR."}
ggplot(resumen_mite_autonomo_df,
       aes(x = familia, y = porcentaje, fill = tipo_elemento)) +
  geom_col(position = "stack", width = 0.6) +
  geom_text(aes(label = paste0(porcentaje, "%")),
            position = position_stack(vjust = 0.5),
            size = 3.5, color = "white", fontface = "bold") +
  scale_fill_manual(values = colores_superfamilias) +
  labs(
    x       = "Familia",
    y       = "Porcentaje (%)",
    fill    = "Tipo de elemento"
  ) +
  theme_minimal() +
  theme(
    axis.text.x  = element_text(angle = 45, hjust = 1))
  
```

```{r texto-mite-autonomo, include=FALSE}
# Familia con mayor proporción de MITEs
familia_max_mite <- resumen_mite_autonomo_df %>%
  filter(tipo_elemento == "MITE") %>%
  slice_max(porcentaje, n = 1)

familia_max_mite_nombre <- familia_max_mite$familia
familia_max_mite_pct    <- familia_max_mite$porcentaje

# Total de MITEs y autónomos
total_mites     <- sum(resumen_mite_autonomo_df$n_elementos[resumen_mite_autonomo_df$tipo_elemento == "MITE"])
total_autonomos <- sum(resumen_mite_autonomo_df$n_elementos[resumen_mite_autonomo_df$tipo_elemento == "Autónomo"])
total_mites_fmt     <- format(total_mites,     big.mark = " ", scientific = FALSE)
total_autonomos_fmt <- format(total_autonomos, big.mark = " ", scientific = FALSE)
```

El análisis de la proporción de MITEs y elementos autónomos revela que
los MITEs constituyen una fracción relevante del total de transposones
TIR, con **`r total_mites_fmt`** MITEs frente a
**`r total_autonomos_fmt`** elementos autónomos. La familia con mayor
proporción de MITEs fue **`r familia_max_mite_nombre`**
(`r familia_max_mite_pct` %), lo que sugiere una mayor capacidad de
generación de elementos no autónomos en esta familia.

```{r analisis-clases-mites, include=FALSE}
# ANÁLISIS DE LAS CLASES DE MITES

mites_df <- clasificaciones_tir_df %>%
  filter(tipo_elemento == "MITE") %>%
  mutate(
    seqnames     = as.character(seqnames),
    etiqueta_chr = str_replace(seqnames, "Chr_", "Cromosoma_"),
    etiqueta_chr = factor(etiqueta_chr, levels = paste0("Cromosoma_", 1:12))
  )

# Resumen por clase de MITE
resumen_clases_mite_df <- mites_df %>%
  group_by(classification, familia) %>%
  summarise(n_elementos = n(), .groups = "drop") %>%
  arrange(desc(n_elementos))

# Total por clase para texto inline
clase_mite_top <- resumen_clases_mite_df %>%
  slice_max(n_elementos, n = 1)

clase_mite_top_nombre <- clase_mite_top$classification
clase_mite_top_n      <- format(clase_mite_top$n_elementos, big.mark = " ", scientific = FALSE)
```

```{r tabla-clases-mites, echo=FALSE}
datatable(
  resumen_clases_mite_df %>%
    rename(
      Clasificación    = classification,
      Familia          = familia,
      Número_elementos = n_elementos
    ),
  options = list(scrollX = TRUE, autoWidth = TRUE, pageLength = 5)
)
```

```{r grafico-clases-mites, echo=FALSE, warning=FALSE, fig.cap="Figura 24. Abundancia de las clases de MITEs."}
ggplot(resumen_clases_mite_df,
       aes(x = reorder(classification, n_elementos), y = n_elementos, fill = familia)) +
  geom_col(width = 0.6) +
  coord_flip() +
  scale_fill_manual(values= colores_superfamilias) +
  labs(
    x       = "Clase de MITE",
    y       = "Número de elementos",
    fill    = "Familia"
  ) +
  theme_minimal()
```

```{r grafico-mites-por-cromosoma, echo=FALSE, warning=FALSE, fig.cap="Figura 25. Distribución cromosómica de las clases de MITEs."}
mites_chr_df <- mites_df %>%
  group_by(etiqueta_chr, classification) %>%
  summarise(cantidad = n(), .groups = "drop") %>%
  left_join(
    mapa_cromosomas_df %>%
      mutate(etiqueta_chr = str_replace(nombre_chr, "Chr_", "Cromosoma_")) %>%
      select(etiqueta_chr, longitud_bp),
    by = "etiqueta_chr"
  ) %>%
  mutate(
    etiqueta_chr = factor(etiqueta_chr, levels = paste0("Cromosoma_", 1:12))
  ) %>%
  left_join(
    clasificaciones_tir_df %>% distinct(classification, familia),
    by = "classification"
  ) %>%
  mutate(
    etiqueta_leyenda = paste0(classification, " (", familia, ")")
  )

# Factor de escala automático
max_cantidad_chr <- mites_chr_df %>%
  group_by(etiqueta_chr) %>%
  summarise(total = sum(cantidad)) %>%
  pull(total) %>%
  max()

factor_escala_mites <- max(mapa_cromosomas_df$longitud_bp) / max_cantidad_chr

ggplot(mites_chr_df, aes(x = etiqueta_chr, y = cantidad, fill = familia)) +
  geom_col(position = "stack") +
  geom_line(
    data        = mites_chr_df %>% distinct(etiqueta_chr, longitud_bp),
    aes(x = etiqueta_chr, y = longitud_bp / factor_escala_mites, group = 1),
    color       = "goldenrod",
    linewidth   = 1,
    inherit.aes = FALSE
  ) +
  scale_y_continuous(
    name     = "Número de elementos",
    sec.axis = sec_axis(~ . * factor_escala_mites, name = "Tamaño del cromosoma (pb)")
  ) +
  scale_fill_manual(values = colores_superfamilias) +
  labs(
    x    = NULL,
    fill = "Familia"
  ) +
  theme_minimal() +
  theme(
    axis.text.x = element_text(angle = 45, hjust = 1)
  )
```

```{r distancia-mites-autonomos-global, include=FALSE}
# DISTANCIA AL GEN MÁS CERCANO: MITES VS AUTÓNOMOS

mites_gr     <- clasificaciones_tir_df %>%
  filter(tipo_elemento == "MITE") %>%
  makeGRangesFromDataFrame()

autonomos_gr <- clasificaciones_tir_df %>%
  filter(tipo_elemento == "Autónomo") %>%
  makeGRangesFromDataFrame()

# Distancias globales
dist_mites_hits     <- distanceToNearest(mites_gr,     genes_gr, ignore.strand = TRUE)
dist_autonomos_hits <- distanceToNearest(autonomos_gr, genes_gr, ignore.strand = TRUE)

distancias_mite_autonomo_df <- bind_rows(
  data.frame(tipo_elemento = "MITE",
             distancia_gen = mcols(dist_mites_hits)$distance),
  data.frame(tipo_elemento = "Autónomo",
             distancia_gen = mcols(dist_autonomos_hits)$distance)
)

# Distancias por familia
distancias_por_familia_df <- bind_rows(
  lapply(unique(clasificaciones_tir_df$familia), function(fam) {
    mites_fam <- clasificaciones_tir_df %>%
      filter(familia == fam, tipo_elemento == "MITE") %>%
      makeGRangesFromDataFrame()
    autonomos_fam <- clasificaciones_tir_df %>%
      filter(familia == fam, tipo_elemento == "Autónomo") %>%
      makeGRangesFromDataFrame()
    bind_rows(
      if (length(mites_fam) > 0)
        data.frame(familia = fam, tipo_elemento = "MITE",
                   distancia_gen = mcols(distanceToNearest(mites_fam, genes_gr,
                                         ignore.strand = TRUE))$distance),
      if (length(autonomos_fam) > 0)
        data.frame(familia = fam, tipo_elemento = "Autónomo",
                   distancia_gen = mcols(distanceToNearest(autonomos_fam, genes_gr,
                                         ignore.strand = TRUE))$distance)
    )
  })
)

# Wilcoxon global
wilcox_mite_autonomo   <- wilcox.test(distancia_gen ~ tipo_elemento,
                                       data = distancias_mite_autonomo_df)
mediana_mite           <- round(median(distancias_mite_autonomo_df$distancia_gen[
                                  distancias_mite_autonomo_df$tipo_elemento == "MITE"], na.rm = TRUE), 0)
mediana_autonomo       <- round(median(distancias_mite_autonomo_df$distancia_gen[
                                  distancias_mite_autonomo_df$tipo_elemento == "Autónomo"], na.rm = TRUE), 0)
tipo_mas_cercano_gen_tir <- if_else(mediana_mite < mediana_autonomo, "MITEs", "autónomos")
pval_wilcox_mite       <- formatear_pval(wilcox_mite_autonomo$p.value)

conclusion_wilcox_mite <- if_else(
  wilcox_mite_autonomo$p.value < 0.05,
  "estadísticamente significativa",
  "estadísticamente no significativa"
)
```

```{r grafico-distancia-mite-autonomo-global, echo=FALSE, warning=FALSE, message=FALSE, fig.cap="Figura 26. Distancia al gen más cercano: MITEs vs elementos autónomos."}
ggplot(distancias_mite_autonomo_df,
       aes(x = tipo_elemento, y = distancia_gen, fill = tipo_elemento)) +
  geom_boxplot(outlier.alpha = 0.2) +
  scale_y_log10() +
  scale_fill_manual(values = colores_superfamilias) +
  labs(
    x       = "Tipo de elemento",
    y       = "Distancia al gen más cercano (bp, escala log10)"
  ) +
  theme_minimal()
```

```{r grafico-distancia-mite-autonomo-familia, echo=FALSE, message=FALSE, warning=FALSE, fig.cap="Figura 27. Distancia al gen más cercano por familia TIR."}
# Boxplot por familia
ggplot(distancias_por_familia_df,
       aes(x = tipo_elemento, y = distancia_gen, fill = tipo_elemento)) +
  geom_boxplot(outlier.alpha = 0.2) +
  scale_y_log10() +
  scale_fill_manual(values = colores_superfamilias) +
  facet_wrap(~ familia, scales = "free_y") +
  labs(
    x       = "Tipo de elemento",
    y       = "Distancia al gen más cercano (bp, escala log10)",
    fill    = "Tipo de elemento"
  ) +
  theme_minimal()

  
```

La distancia al gen más cercano de los elementos autónomos presenta una
mediana de ≈ `r format(mediana_autonomo, big.mark = " ")` bp, mientras
que la de los MITEs es de ≈ `r format(mediana_mite, big.mark = " ")` bp.
Según el test de Wilcoxon, la diferencia entre ambos grupos es
`r conclusion_wilcox_mite` (p = `r pval_wilcox_mite`).


```{r ventanas-mites-autonomos, message=FALSE, include=FALSE}
# ANÁLISIS DE VENTANAS DE 1 Mb: MITES VS AUTÓNOMOS

# Contar MITEs y autónomos por ventana
n_mites_por_ventana     <- countOverlaps(ventanas_gr, mites_gr,     ignore.strand = TRUE)
n_autonomos_por_ventana <- countOverlaps(ventanas_gr, autonomos_gr, ignore.strand = TRUE)

# Añadir al data frame de ventanas
ventanas_tir_df <- ventanas_densidad_df %>%
  mutate(
    n_mites              = n_mites_por_ventana,
    n_autonomos          = n_autonomos_por_ventana,
    densidad_mites_mb    = n_mites     / longitud_mb,
    densidad_autonomos_mb = n_autonomos / longitud_mb
  )

# Correlaciones con densidad génica
corr_mites_genes     <- cor.test(
  ventanas_tir_df$densidad_mites_mb,
  ventanas_tir_df$densidad_genes_por_mb,
  method = "spearman", exact = FALSE
)
corr_autonomos_genes <- cor.test(
  ventanas_tir_df$densidad_autonomos_mb,
  ventanas_tir_df$densidad_genes_por_mb,
  method = "spearman", exact = FALSE
)

# Estadísticos para texto inline
rho_mites_genes      <- round(corr_mites_genes$estimate,     3)
rho_autonomos_genes  <- round(corr_autonomos_genes$estimate, 3)
pval_mites_genes     <- formatear_pval(corr_mites_genes$p.value)
pval_autonomos_genes <- formatear_pval(corr_autonomos_genes$p.value)

direccion_mites     <- if_else(rho_mites_genes    > 0, "positiva", "negativa")
direccion_autonomos <- if_else(rho_autonomos_genes > 0, "positiva", "negativa")

```

```{r grafico-ventanas-mites-autonomos-global, echo=FALSE, message=FALSE, warning=FALSE, fig.cap="Figura 28. Correlación entre densidad génica y densidad de MITEs/autónomos (ventanas de 1 Mb)."}
# Formato largo para facet
ventanas_tir_largo_df <- ventanas_tir_df %>%
  select(cromosoma, densidad_genes_por_mb,
         densidad_mites_mb, densidad_autonomos_mb) %>%
  tidyr::pivot_longer(
    cols      = c(densidad_mites_mb, densidad_autonomos_mb),
    names_to  = "tipo_elemento",
    values_to = "densidad_tir_mb"
  ) %>%
  mutate(
    tipo_elemento = recode(tipo_elemento,
      "densidad_mites_mb"     = "MITE",
      "densidad_autonomos_mb" = "Autónomo"
    )
  )

etiquetas_global_df <- data.frame(
  tipo_elemento = c("MITE", "Autónomo"),
  etiqueta      = c(
    sprintf("ρ = %.3f\np = %s", rho_mites_genes,    pval_mites_genes),
    sprintf("ρ = %.3f\np = %s", rho_autonomos_genes, pval_autonomos_genes)
  )
)
# He filtrado para quitar los valores extremos (outliers)
ventanas_tir_largo_df_filtrado <- ventanas_tir_largo_df %>% 
  filter(densidad_genes_por_mb < 100) %>%
  filter(densidad_tir_mb < 150)

ggplot(ventanas_tir_largo_df_filtrado,
       aes(x = densidad_genes_por_mb, y = densidad_tir_mb, color = tipo_elemento)) +
  geom_point(alpha = 0.4, size = 2.5) +
  geom_smooth(method = "lm", se = TRUE, linewidth = 0.8, color = "black") +
  geom_text(
    data        = etiquetas_global_df,
    aes(label   = etiqueta),
    x           = Inf, y = Inf,
    hjust       = 1.1, vjust = 1.4,
    size        = 3.2, color = "black",
    inherit.aes = FALSE
  ) +
  scale_color_manual(values = c("Autónomo" = "#2C3E50", "MITE" = "#E67E22")) +
  facet_wrap(~ tipo_elemento, scales = "free_y") +
  labs(
    x       = "Densidad génica (genes / Mb)",
    y       = "Densidad de elementos TIR (elementos / Mb)",
    color   = "Tipo de elemento"
  ) +
  theme_minimal()
```

El análisis de ventanas de 1 Mb revela que los **MITEs** presentan una
correlación `r direccion_mites` con la densidad génica (ρ =
`r rho_mites_genes`, p = `r pval_mites_genes`), mientras que los
elementos **autónomos** muestran una correlación `r direccion_autonomos`
(ρ = `r rho_autonomos_genes`, p = `r pval_autonomos_genes`). El desglose
por familia muestra que este patrón no es uniforme, con diferencias en
la intensidad y dirección de la correlación entre familias, lo que
sugiere que cada familia presenta una dinámica de inserción particular
respecto a las regiones génicas del genoma.

d.  Distribución del tamaño de los elementos TIR.

```{r distribucion-tamanos-tir, include=FALSE}
# DISTRIBUCIÓN DE TAMAÑOS DE ELEMENTOS TIR ESTRUCTURALES

# Autónomos estructuralmente completos
tir_autonomos_tamano_df <- clasificaciones_tir_df %>%
  filter(tipo_elemento == "Autónomo", method == "structural") %>%
  mutate(longitud_bp = end - start + 1)

# MITEs estructuralmente completos
mites_tamano_df <- clasificaciones_tir_df %>%
  filter(tipo_elemento == "MITE", method == "structural") %>%
  mutate(longitud_bp = end - start + 1)

# Unir para facilitar la visualización conjunta
tir_tamanos_df <- bind_rows(tir_autonomos_tamano_df, mites_tamano_df)

# Estadísticos descriptivos para texto inline
resumen_tir_tamanos_df <- tir_tamanos_df %>%
  group_by(tipo_elemento) %>%
  summarise(
    n                = n(),
    longitud_media   = round(mean(longitud_bp),   0),
    longitud_mediana = round(median(longitud_bp), 0),
    longitud_min     = min(longitud_bp),
    longitud_max     = max(longitud_bp),
    .groups          = "drop"
  )

# Extraer valores para texto inline
mediana_autonomos_tir <- resumen_tir_tamanos_df$longitud_mediana[
  resumen_tir_tamanos_df$tipo_elemento == "Autónomo"]
mediana_mites_tir     <- resumen_tir_tamanos_df$longitud_mediana[
  resumen_tir_tamanos_df$tipo_elemento == "MITE"]
max_autonomos_tir     <- format(
  resumen_tir_tamanos_df$longitud_max[resumen_tir_tamanos_df$tipo_elemento == "Autónomo"],
  big.mark = " ", scientific = FALSE)
max_mites_tir         <- format(
  resumen_tir_tamanos_df$longitud_max[resumen_tir_tamanos_df$tipo_elemento == "MITE"],
  big.mark = " ", scientific = FALSE)
n_autonomos_tir       <- format(
  resumen_tir_tamanos_df$n[resumen_tir_tamanos_df$tipo_elemento == "Autónomo"],
  big.mark = " ", scientific = FALSE)
n_mites_tir           <- format(
  resumen_tir_tamanos_df$n[resumen_tir_tamanos_df$tipo_elemento == "MITE"],
  big.mark = " ", scientific = FALSE)

# Test de Wilcoxon para confirmar diferencia significativa
wilcox_tir_tamanos <- wilcox.test(
  longitud_bp ~ tipo_elemento,
  data = tir_tamanos_df
)
pval_wilcox_tir_tamanos <- formatear_pval(wilcox_tir_tamanos$p.value)
```

```{r grafico-tamanos-tir-histograma, echo=FALSE, warning=FALSE, message=FALSE, fig.cap="Figura 29. Distribución de tamaños de elementos TIR estructuralmente completos."}
# Histograma + densidad por tipo de elemento
ggplot(tir_tamanos_df, aes(x = longitud_bp, fill = tipo_elemento)) +
  geom_histogram(aes(y = after_stat(density)),
                 bins = 50, alpha = 0.6, position = "identity") +
  geom_density(alpha = 0.3) +
  scale_fill_manual(
    values = colores_superfamilias,
    name   = NULL
  ) +
  scale_x_continuous(labels = scales::comma) +
  facet_wrap(~ tipo_elemento, scales = "free") +
  labs(
    x       = "Longitud (bp)",
    y       = "Densidad"
  ) +
  theme_minimal()
```

```{r grafico-tamanos-tir-boxplot, echo=FALSE, warning=FALSE, message=FALSE, fig.cap="Figura 30. Comparación de tamaños entre MITEs y elementos TIR autónomos."}
# Boxplot comparativo
ggplot(tir_tamanos_df, aes(x = tipo_elemento, y = longitud_bp, fill = tipo_elemento)) +
  geom_boxplot(outlier.alpha = 0.2) +
  scale_y_log10(labels = scales::comma) +
  scale_fill_manual(
    values = colores_superfamilias,
    name   = NULL
  ) +
  labs(
    x       = "Tipo de elemento",
    y       = "Longitud (bp, escala log10)"
  ) +
  theme_minimal()

```

Los elementos TIR estructuralmente completos muestran diferencias de
tamaño muy marcadas entre MITEs y autónomos. Los elementos **autónomos**
(n = `r n_autonomos_tir`) presentan una longitud mediana de
**`r format(mediana_autonomos_tir, big.mark = " ")` bp**, pudiendo
alcanzar hasta `r max_autonomos_tir` bp en los elementos más largos. En
contraste, los **MITEs** (n = `r n_mites_tir`) son considerablemente más
pequeños, con una longitud mediana de
**`r format(mediana_mites_tir, big.mark = " ")` bp** y un máximo de
`r max_mites_tir` bp, coherente con su definición como elementos de
pequeño tamaño. Esta diferencia es estadísticamente significativa según
el test de Wilcoxon (p = `r pval_wilcox_tir_tamanos`), y refleja la
ausencia de los dominios codificantes de la transposasa en los MITEs,
que reduce drásticamente su tamaño respecto a los elementos autónomos
parentales.

```{r grafico-tamanos-mites-por-clase, echo=FALSE, warning=FALSE, message=FALSE, fig.cap="Figura 31. Distribución de tamaños de MITEs estructuralmente completos por clase."}
# DISTRIBUCIÓN DE TAMAÑOS DE MITES POR CLASE

# Añadir longitud a mites_tamano_df si no existe
mites_tamano_clase_df <- mites_tamano_df

# Estadísticos por clase para texto inline
resumen_tamanos_clase_df <- mites_tamano_clase_df %>%
  group_by(classification) %>%
  summarise(
    n                = n(),
    longitud_mediana = median(longitud_bp),
    longitud_media   = round(mean(longitud_bp), 0),
    longitud_max     = max(longitud_bp),
    .groups          = "drop"
  ) %>%
  arrange(longitud_mediana)

# Gráfico de densidad superpuesto por clase
ggplot(mites_tamano_clase_df,
       aes(x = longitud_bp, fill = classification, color = classification)) +
  geom_density(alpha = 0.4, linewidth = 0.7) +
  scale_fill_brewer(palette  = "Set2", name = "Clase") +
  scale_color_brewer(palette = "Set2", name = "Clase") +
  labs(
    x       = "Longitud (bp)",
    y       = "Densidad"
  ) +
  theme_minimal()

```

El análisis de la distribución de tamaños por clase de MITE permite
identificar los tres picos observados en la distribución global. Las
clases **MITE/DTM** (Mutator, mediana =
`r resumen_tamanos_clase_df$longitud_mediana[resumen_tamanos_clase_df$classification == "MITE/DTM"]`
bp, n =
`r resumen_tamanos_clase_df$n[resumen_tamanos_clase_df$classification == "MITE/DTM"]`),
**MITE/DTT** (Tc1-Mariner, mediana =
`r resumen_tamanos_clase_df$longitud_mediana[resumen_tamanos_clase_df$classification == "MITE/DTT"]`
bp) y **MITE/DTC** (CACTA, mediana =
`r resumen_tamanos_clase_df$longitud_mediana[resumen_tamanos_clase_df$classification == "MITE/DTC"]`
bp) se concentran en el rango de **250-280 bp**, generando el primer
pico de la distribución global. Sus tamaños solapan considerablemente,
siendo **MITE/DTM** el que domina visualmente por su mayor abundancia.

El segundo pico, centrado en torno a **\~350 bp**, corresponde a la
clase **MITE/DTH** (PIF-Harbinger, mediana =
`r resumen_tamanos_clase_df$longitud_mediana[resumen_tamanos_clase_df$classification == "MITE/DTH"]`
bp, n =
`r resumen_tamanos_clase_df$n[resumen_tamanos_clase_df$classification == "MITE/DTH"]`),
que ocupa un rango de tamaños intermedio claramente diferenciado de las
demás clases.

El tercer pico, situado en torno a **\~560 bp**, corresponde
exclusivamente a **MITE/DTA** (hAT, mediana =
`r resumen_tamanos_clase_df$longitud_mediana[resumen_tamanos_clase_df$classification == "MITE/DTA"]`
bp, n =
`r resumen_tamanos_clase_df$n[resumen_tamanos_clase_df$classification == "MITE/DTA"]`),
que destaca por ser la clase con los MITEs más grandes, próximos al
límite superior convencional de los MITEs (\~600 bp), y la segunda más
abundante tras MITE/DTM. Este patrón refleja que cada familia de
transposones TIR genera MITEs con longitudes características,
probablemente determinadas por los requisitos mínimos de reconocimiento
de la transposasa parental.

```{r preparar-datos-resumen-global, include=FALSE}
# PREPARACIÓN DE DATOS PARA EL GRÁFICO DE RESUMEN GLOBAL
# Función para calcular densidad por ventana
calcular_densidad <- function(elementos_gr, ventanas_gr, nombre) {
  data.frame(
    nombre_chr  = as.character(seqnames(ventanas_gr)),
    inicio      = start(ventanas_gr),
    fin         = end(ventanas_gr),
    longitud_mb = width(ventanas_gr) / 1e6,
    n_elementos = countOverlaps(ventanas_gr, elementos_gr, ignore.strand = TRUE),
    tipo        = nombre
  ) %>%
    mutate(densidad = n_elementos / longitud_mb)
}

# Objetos GRanges para TIR autónomos y MITEs globales
tir_autonomos_gr <- clasificaciones_tir_df %>%
  filter(tipo_elemento == "Autónomo") %>%
  makeGRangesFromDataFrame()

# Crear ventanas de 2 Mb
ventanas_2mb_gr <- tileGenome(
  seqlengths             = longitudes_cromosomas,
  tilewidth              = 2e6,
  cut.last.tile.in.chrom = TRUE
)

# Calcular densidades para cada tipo
densidades_2mb_df <- bind_rows(
  calcular_densidad(genes_gr,         ventanas_2mb_gr, "Genes"),
  calcular_densidad(copia_gr,         ventanas_2mb_gr, "LTR/Copia"),
  calcular_densidad(gypsy_gr,         ventanas_2mb_gr, "LTR/Gypsy"),
  calcular_densidad(tir_autonomos_gr, ventanas_2mb_gr, "TIR"),
  calcular_densidad(mites_gr,         ventanas_2mb_gr, "MITEs")
)

# Calcular offset acumulado para concatenar cromosomas en el eje X
offset_cromosomas_df <- mapa_cromosomas_df %>%
  arrange(numero_cromosoma) %>%
  mutate(offset_bp = lag(cumsum(longitud_bp), default = 0))

# Añadir offset y posición genómica
densidades_2mb_df <- densidades_2mb_df %>%
  left_join(
    offset_cromosomas_df %>% select(nombre_chr, offset_bp, numero_cromosoma),
    by = "nombre_chr"
  ) %>%
  mutate(
    posicion_genomica_mb = ((inicio + fin) / 2 + offset_bp) / 1e6,
    tipo = factor(tipo, levels = c(
      "Genes", "LTR/Copia", "LTR/Gypsy", "TIR", "MITEs"
    ))
  )

# Coordenadas de separación y centros de cromosomas para etiquetas
limites_chr_df <- offset_cromosomas_df %>%
  mutate(
    limite_mb = offset_bp / 1e6,
    fin_mb    = (offset_bp + longitud_bp) / 1e6,
    centro_mb = (offset_bp + longitud_bp / 2) / 1e6,
    etiqueta  = paste0("Chr", str_pad(numero_cromosoma, 2, pad = "0"))
  )
```

### Distribución genómica global de los elementos repetitivos

La figura muestra la distribución de la densidad de los principales
tipos de elementos repetitivos a lo largo de los 12 cromosomas de
*Castanea sativa*, calculada en ventanas de 2 Mb. El panel superior
representa la densidad génica (genes/Mb), el panel central la densidad
de retrotransposones LTR (**Copia** en azul y **Gypsy** en rojo), y el
panel inferior la densidad de transposones de ADN (**TIR** autónomos en
morado y **MITEs** en naranja).

```{r grafico-resumen-global, echo=FALSE, message=FALSE, warning=FALSE, fig.cap="Figura 32. Distribución genómica de los principales elementos repetitivos (ventanas de 2 Mb). Panel superior: densidad génica. Panel central: LTR Copia (azul) y Gypsy (rojo). Panel inferior: TIR autónomos (morado) y MITEs (naranja)."}
# GRÁFICO DE RESUMEN GLOBAL CON PATCHWORK - 3 PANELES
# Panel 1: Genes
# Panel 2: LTR/Copia + LTR/Gypsy
# Panel 3: TIR + MITEs

# Paleta de colores
colores_tipo <- c(
  "Genes"     = "darkgreen",
  "LTR/Copia" = "#2c7bb6",
  "LTR/Gypsy" = "#d7191c",
  "TIR"       = "#8E44AD",
  "MITEs"     = "#E67E22"
)

# Rango total del genoma en Mb
rango_x <- range(densidades_2mb_df$posicion_genomica_mb)

# Elementos comunes a los tres paneles
lineas_chr <- list(
  geom_vline(
    data        = limites_chr_df,
    aes(xintercept = limite_mb),
    linetype    = "dashed",
    color       = "gray40",
    linewidth   = 0.3,
    inherit.aes = FALSE
  ),
  scale_x_continuous(limits = rango_x, expand = c(0, 0)),
  scale_color_manual(values = colores_tipo, name = NULL),
  theme_minimal(),
  theme(
    legend.position = "top",
    legend.text     = element_text(size = 9),
    axis.text.x     = element_blank(),
    axis.ticks.x    = element_blank()
  )
)

etiquetas_chr <- geom_text(
  data        = limites_chr_df,
  aes(x = centro_mb, label = etiqueta),
  y           = -Inf,
  vjust       = -0.5,
  size        = 2.5,
  color       = "gray30",
  inherit.aes = FALSE
)

# PANEL 1: Genes
plot_genes <- densidades_2mb_df %>%
  filter(tipo == "Genes") %>%
  ggplot(aes(x = posicion_genomica_mb, y = densidad, color = tipo)) +
  geom_line(linewidth = 0.6, alpha = 0.9) +
  lineas_chr +
  etiquetas_chr +
  labs(
    x       = NULL,
    y       = "Densidad génica\n(genes / Mb)"
  )

# PANEL 2: LTR/Copia + LTR/Gypsy
plot_ltr <- densidades_2mb_df %>%
  filter(tipo %in% c("LTR/Copia", "LTR/Gypsy")) %>%
  ggplot(aes(x = posicion_genomica_mb, y = densidad, color = tipo)) +
  geom_line(linewidth = 0.6, alpha = 0.9) +
  lineas_chr +
  etiquetas_chr +
  labs(
    x = NULL,
    y = "Densidad LTR\n(elementos / Mb)"
  )

# PANEL 3: TIR + MITEs
plot_tir_mites <- densidades_2mb_df %>%
  filter(tipo %in% c("TIR", "MITEs")) %>%
  ggplot(aes(x = posicion_genomica_mb, y = densidad, color = tipo)) +
  geom_line(linewidth = 0.6, alpha = 0.9) +
  lineas_chr +
  etiquetas_chr +
  labs(
    x = "Posición genómica (Mb)",
    y = "Densidad TIR\n(elementos / Mb)"
  ) +
  theme(axis.text.x = element_blank())

# COMBINAR CON PATCHWORK
plot_genes / plot_ltr / plot_tir_mites +
  plot_layout(heights = c(1, 2, 2), guides = "collect") &
  theme(legend.position = "top")
```

**Panel superior — Densidad génica**

La densidad génica oscila entre \~25 y \~80 genes/Mb con una
distribución relativamente uniforme a lo largo de todos los cromosomas,
con caídas puntuales que podrían corresponder a regiones
pericentroméricas o heterocromáticas.

**Panel central — Retrotransposones LTR**

Los elementos **Gypsy** presentan densidades consistentemente superiores
a **Copia** a lo largo de todo el genoma. Ambas superfamilias muestran
picos de densidad pronunciados y localizados que coinciden con las
regiones de menor densidad génica, confirmando la correlación negativa
observada en el análisis de ventanas de 1 Mb (ρ~Gypsy~ = `r rho_gypsy`,
ρ~Copia~ = `r rho_copia`).

**Panel inferior — Transposones de ADN**

Los elementos **TIR** autónomos y los **MITEs** presentan densidades
similares y una distribución más homogénea que los LTR a lo largo del
genoma, sin picos tan pronunciados ni una asociación tan clara con las
regiones de baja densidad génica, coherente con las correlaciones de
Spearman más débiles obtenidas para estos elementos (ρ~MITEs~ =
`r rho_mites_genes`, ρ~autónomos~ = `r rho_autonomos_genes`).

En conjunto, la figura evidencia patrones de distribución claramente
diferenciados entre retrotransposones LTR y transposones de ADN,
reflejando sus distintos mecanismos de transposición y preferencias de
inserción respecto a la organización génica del genoma.
